ACORDAO-COMPLETO-2375224

ACÓRDÃO 2241/2019 ATA 36/2019 - PLENÁRIO

VISTOS, relatados e discutidos estes autos de auditoria coordenada realizada por 13 Entidades Fiscalizadoras Superiores (EFS) da Olacefs, Argentina, Bolívia, Brasil, Chile, Colômbia, Costa Rica, El Salvador, Equador, Honduras, México, Paraguai, Peru e República Dominicana, sob a coordenação deste Tribunal que tem por objetivo avaliar o nível de implementação de boas práticas de governança nas políticas públicas de segurança e de desenvolvimento dirigidas às fronteiras, como parte de uma estratégia de médio prazo para o aprimoramento dos elementos estruturais que condicionem as gestões político-administrativas exercidas  nessas regiões,
	ACORDAM os Ministros do Tribunal de Contas da União, reunidos em sessão do Plenário, com fundamento no art. 250, inciso III, do Regimento Interno, ante as razões expostas pelo Relator, em: 
	9.1. dar conhecimento do Relatório de Avaliação da Governança das Políticas Nacionais de Fronteiras dos países da América Latina e do Caribe à Casa Civil da Presidência da República, ao Gabinete de Segurança Institucional da Presidência da República, ao Ministério da Economia e ao Ministério do Desenvolvimento Regional, bem como ao Comitê Interministerial de Governança, para, a partir das recomendações já dirigidas aos órgãos competentes, por intermédio dos Acórdãos 2.252/2015 e 1.995/2016, ambos do Plenário do TCU, adotarem as medidas cabíveis para o aprimoramento das ações governamentais ligadas ao tema; 
	9.2. recomendar à Secretaria Geral de Controle Externo – Segecex que avalie a oportunidade e conveniência de incluir em seu plano de controle externo auditoria coordenada com as demais Entidades de Fiscalização Superior dos países da América Latina e do Caribe, para promover, no âmbito da OLACEFS, ao final do período de dois anos, a reavaliação dos índices de governança das respectivas políticas nacionais de fronteira.

Auditoria coordenada realizada por 13 Entidades Fiscalizadoras Superiores (EFS) da Olacefs, que tem por objetivo avaliar o nível de implementação de boas práticas de governança nas políticas públicas de segurança e de desenvolvimento dirigidas às fronteiras, como parte de uma estratégia de médio prazo para o aprimoramento dos elementos estruturais que condicionem as gestões político-administrativas exercidas nessas regiões.

Casa Civil da Presidência da República; Gabinete de Segurança Institucional; Ministério da Agricultura, Pecuária e Abastecimento (vinculador); Ministério da Defesa (vinculador); Ministério da Economia; Ministério do Desenvolvimento Regional; Ministério das Relações Exteriores (vinculador); Ministério do Meio Ambiente (vinculador).

3. Interessado: Tribunal de Contas da União.

13.1. Ministros presentes: José Mucio Monteiro (Presidente), Benjamin Zymler, Augusto Nardes (Relator), Aroldo Cedraz e Ana Arraes.
13.2. Ministros-Substitutos convocados: Augusto Sherman Cavalcanti, Marcos Bemquerer Costa, André Luís de Carvalho e Weder de Oliveira.

AUGUSTO NARDES

Trata-se de auditoria coordenada realizada por 13 (treze) Entidades Fiscalizadoras Superiores (EFS) da Olacefs, Argentina, Bolívia, Brasil, Chile, Colômbia, Costa Rica, El Salvador, Equador, Honduras, México, Paraguai, Peru e República Dominicana, sob a coordenação deste Tribunal que tem por objetivo avaliar o nível de implementação de boas práticas de governança nas políticas públicas de segurança e de desenvolvimento dirigidas às fronteiras, como parte de uma estratégia de médio prazo para o aprimoramento dos elementos estruturais que condicionem as gestões político-administrativas exercidas nessas regiões.
2.	As zonas de fronteira são áreas que demandam especial atenção por parte dos países da América Latina e do Caribe, tanto pelas distâncias em relação aos seus centros de governos, na maioria dos casos, como pelas diferenças legais, jurisdicionais e socioeconômicas entre países vizinhos, o que potencializa a rentabilidade de atividades ilícitas, incrementa o grau de violência e eleva o poder de agentes do tráfico de drogas, armas e pessoas. Esses fatores se agravam diante do subdesenvolvimento típico dessas regiões e das vulnerabilidades decorrentes de políticas públicas desarticuladas e não específicas para esses territórios. 
3.	O presente trabalho complementa um conjunto de fiscalizações realizadas pelo Tribunal de Contas da União que retratavam aspectos de governança do conjunto de políticas públicas em território nacional para o fortalecimento da faixa de fronteira, com o propósito de aprimorar a atuação governamental nessa região e melhorar o desempenho da Administração Pública, cujas deliberações ocorreram por meio dos Acórdãos 2252/2015, 1995/2016 e 1967/2017, todos do Plenário.
4.	Transcrevo, com ajustes de forma, a instrução elaborada no âmbito da Secretaria de Controle Externo no Estado do Mato Grosso do Sul (Secex/MS) , aprovada pelo corpo diretivo (peças 122 e 123) . Esclareço que um dos países participantes do trabalho deixou de encaminhar algumas informações para a consolidação dos dados, razão pela qual existem gráficos na referida instrução que agrupam apenas a situação afeta a 12 países:   
“Introdução
	As regiões de fronteira são áreas que demandam especial atenção por parte dos países, uma vez que, além de estarem distantes dos principais centros de governo na maioria dos casos, diferenças legais, jurisdicionais e socioeconômicas entre países vizinhos potencializam a rentabilidade de atividades ilícitas, incrementam o grau de violência e elevam o poder de agentes do tráfico de drogas, armas e pessoas, fatos que se agravam diante do subdesenvolvimento típico dessas regiões na América Latina e das vulnerabilidades decorrentes de políticas públicas desarticuladas e não específicas para aqueles territórios.
2.	Atentas a esse problema, as Entidades Fiscalizadoras Superiores (EFS) de Argentina, Bolívia, Brasil, Chile, Colômbia, Costa Rica, El Salvador, Equador, Honduras, México, Paraguai, Peru e República Dominicana, sob a coordenação do TCU, firmaram parceria no âmbito da Olacefs para realizar auditoria coordenada, com o objetivo de avaliar o nível de implementação de boas práticas de governança nas políticas públicas de segurança e de desenvolvimento nas regiões de fronteira dos países envolvidos, como parte de uma estratégia de médio prazo, para melhorar as condições de implementação e de gestão de ações governamentais nessas regiões.
Figura 1 - Países participantes da auditoria coordenada
		
Fonte: Elaboração própria do TCU.
3.	Para elaboração das questões de auditoria, partiu-se da percepção de que as ações estatais implementadas nas regiões de fronteira dos países participantes, em geral, encontram-se fragmentadas e/ou apresentam sobreposições e lacunas de atuação entre suas organizações. Sendo assim, as questões se concentraram na adequação dos níveis de adoção de boas práticas de governança nas políticas nacionais de fronteira dos países avaliados, especialmente nas áreas de segurança e desenvolvimento, nos componentes institucionalização, planejamento, coordenação e monitoramento, medidos pelo Índice de Governança de Políticas Nacionais de Fronteira – iGPNFron. A avaliação foi realizada conforme as normas de auditoria operacional da ISSAI 3000 e os detalhes da metodologia e do cálculo do iGPNFron encontram-se no apêndice E.
4.	O relatório foi desenvolvido em três capítulos principais. O primeiro descreve o diagnóstico e as propostas de melhoria da governança de políticas públicas típicas de fronteira. Já os dois capítulos seguintes detalham os principais aspectos de governança nas áreas de segurança e desenvolvimento, abordando seus principais processos de trabalho.
5.	No apêndice A estão relacionados todos os documentos que serviram de base para as conclusões do presente relatório e nos apêndices F, G, H e I as análises detalhadas dos principais achados.
Visão Geral 
6.	Fronteira é o espaço de contato e interação entre nações, possuindo definições distintas, formal ou informalmente, definidas por cada país. Para fins do presente trabalho, foi definida como área de fronteira o espaço territorial formado pelos municípios (área urbana e rural) que tangenciam os países vizinhos ao longo da linha divisória entre os países da América Latina e do Caribe participantes da auditoria.
7.	Já as Políticas Públicas em área de fronteira, também para fins do presente trabalho, compreendem o conjunto articulado e estruturado de ações governamentais que buscam alterar a atual realidade das regiões fronteiriças pela mobilização político-administrativa, com fins de alocar recursos e esforços para solucionar seus problemas, principalmente nas áreas de segurança pública e de desenvolvimento socioeconômico, abrangendo seus respectivos processos de trabalho, em um ambiente de integração entre as nações, conforme definidos pelas EFS participantes do trabalho e ilustrado a seguir.
Figura 2 – Eixos de estudo das políticas públicas de fronteira
		
Fonte: Elaboração própria do TCU.
8.	O termo governança de políticas públicas em área de fronteira se refere aos arranjos entre as organizações internas a cada país que atuam nessas regiões e também entre países vizinhos que condicionam a forma pela qual as políticas de segurança e de desenvolvimento interagem entre si e são formuladas, implementadas e avaliadas, em benefício da sociedade local e nacional, compreendendo os componentes institucionalização, planejamento, coordenação e monitoramento, os quais influenciam diretamente o desempenho da gestão.
9.	Pressupõe-se que as políticas públicas de desenvolvimento e de segurança pública devem estar em equilíbrio em termos de prioridade governamental, especialmente nas regiões fronteiriças, geralmente afastadas do centro de governo e com a presença de diversos atores governamentais envolvidos, internos e estrangeiros, o que aumenta a necessidade de adoção de boas práticas de governança para que a gestão de seus processos de trabalho seja eficiente.
10.	Na América Latina e no Caribe, as prioridades nacionais, historicamente, foram baseadas na preocupação de garantir a soberania territorial, à medida que seus países deram maior enfoque para a defesa de suas linhas de fronteira, impondo restrições a fim de evitar ou pelo menos limitar a integração entre as pessoas de ambos os lados da fronteira, em nome da segurança nacional.
11.	Mas, nas últimas décadas, a zona fronteiriça deixou de ser considerada um local de contenção de possível invasão estrangeira e começou a ser vista como um espaço ideal para promover a integração política e econômica com as nações vizinhas.
12.	As fronteiras nacionais têm sofrido os efeitos da desarticulação das políticas públicas aplicadas e a consequente pulverização de recursos em investimentos desconectados e projetos fragmentados, com baixo impacto na geração de postos formais de trabalho. Na maioria dos países do continente americano, esses territórios contam com baixas densidades populacionais, conflitos fundiários, presença de organizações criminosas transnacionais, degradações ambientais e carências de infraestruturas, investimentos e oportunidades de emprego e geração renda para a população local.
13.	Os problemas fronteiriços relacionados às atividades governamentais vão desde a dificuldade de obter bom nível de governança de políticas públicas aplicadas à região; a gestão de recursos naturais compartilhados com países vizinhos, especialmente em biomas sensíveis e estratégicos; a gestão da segurança, incluindo aí atividades de imigração e trânsito de bens e serviços; até a gestão do desenvolvimento sustentável dessa região, em grande parte pouco industrializada e povoada.
14.	As diferenças legais e socioeconômicas entre o Brasil e os países vizinhos propiciam ambiente favorável à proliferação de atividades ilícitas, em especial aquelas relacionadas com o tráfico de drogas e armas. 
15.	O mau funcionamento dos componentes de governança das políticas públicas aplicadas nesse espaço territorial, na maioria dos países, dificultam a mudança do cenário descrito. Tem-se problemas de identificação clara e formal das funções das principais partes interessadas; de incoerência e desalinhamento entre os órgãos envolvidos, no que tange aos rumos a serem seguidos; e de divergências sobre a atribuição de prioridades entre objetivos estabelecidos.
16.	Por outro lado, as áreas de fronteira da América Latina e do Caribe também apresentam diversas potencialidades a serem exploradas, como turismo, florestas, terras férteis e potencial hídrico e mineral, além de serem rotas de comunicação comercial e social internacional e de acesso, por intermédio de nações vizinhas, aos oceanos Pacífico e Atlântico e a seus mercados externos.
17.	A maneira mais visível de solução dos principais problemas hoje existentes nas áreas fronteiriças é a atuação coordenada entre os países vizinhos, de forma a dar coerência entre políticas públicas de um lado e de outro da fronteira.
18.	Nesse contexto, as Entidades de Fiscalização Superiores, em razão de possuírem mandato e legitimidade apropriados e bem definidos, assumem papel de relevância para liderar avaliações e influenciar os governos centrais dos países da América Latina e do Caribe a realizarem interferências que visem superar os problemas e aproveitar os potenciais dessas regiões.
Índices de boas práticas de governança abaixo do aceitável para as políticas nacionais de fronteira tendem a comprometer a gestão da segurança e do desenvolvimento na América Latina e Caribe
19.	Constatou-se que nove países, inclusive o Brasil, dos doze avaliados na América Latina e no Caribe, possuem um Índice de Governança de Políticas Nacionais de Fronteira - iGPNFron abaixo do nível mínimo aceitável. Esses nove países, como consequência, tendem a apresentar maiores dificuldades na implementação e na gestão de políticas públicas nacionais que visem obter as melhores condições de segurança pública e de desenvolvimento socioeconômico em suas regiões de fronteira. As causas para esse quadro estão ligadas à baixa adoção por seus governos centrais de boas práticas internacionais de governança para as políticas públicas típicas dessas regiões, conforme apurado por suas EFS.
20.	A figura a seguir mostra os resultados do iGPNFron apurado pelas EFS dos países participantes.
Figura 3 – Índices de Governança Nacional de Fronteira – iGPNFron dos Países Avaliados

	Avançado
	Aceitável
	Intermediário
	Inicial
	Insuficiente

Fonte: Elaboração própria do TCU com base nos indicadores apurados pelas EFS dos países participantes. Identificação dos demais países foi omitida por solicitação dos participantes.
21.	Os resultados demonstram que apenas três dos doze países avaliados adotam boas práticas de governança de políticas públicas em nível suficiente para proporcionar um bom ambiente de gestão para as organizações envolvidas nos principais processos de trabalho típicos das intervenções governamentais nas regiões de fronteira.
22.	O iGPNFron foi desenhado para medir os níveis de adesão a boas práticas internacionais de governança ligadas a institucionalização, planejamento, coordenação e monitoramento nos eixos de segurança e de desenvolvimento, que sustentam a política nacional de fronteira de cada país avaliado.
23.	A composição do índice assume o pressuposto de que as ações governamentais na fronteira são interdependentes nessas duas dimensões, devendo ter condições de governança no mesmo nível para que possam ter ambientes para gestão igualmente eficientes, haja vista que o mau desempenho nos processos de trabalho de um desses eixos influencia fortemente o desempenho dos processos de trabalho do outro.
24.	Conforme acordado entre os países participantes da auditoria coordenada, o eixo segurança é composto por processos de trabalho voltados para as atividades governamentais relacionadas ao controle de entrada e saída de bens e de pessoas, além da vigilância e da repressão a delitos transfronteiriços.
25.	O eixo de desenvolvimento, por sua vez, é composto por processos de trabalho voltados para as atividades de investimentos públicos em infraestrutura, gestão de benefícios tributários, financiamento ao desenvolvimento e a conservação e exploração sustentável do meio ambiente na região de fronteira.
26.	A figura a seguir compara os resultados da avaliação dos componentes de governança entre os principais processos de trabalho dos eixos de segurança e de desenvolvimento de regiões de fronteira em relação ao nível aceitável de governança de políticas públicas.

Figura 4 – Índices de Governança Nacional de Fronteira – iGPNFron dos Países Avaliados sob a perspectiva de segurança e de desenvolvimento em relação ao nível aceitável

Fonte: Elaboração própria do TCU com base nos indicadores apurados pelas EFS dos países participantes. Identificação dos demais países foi omitida por solicitação dos participantes.
27.	O melhor desempenho do iGPNFron aplicado ao eixo de segurança em relação ao eixo de desenvolvimento em quase todos os países avaliados revelou que o principal foco da governança das políticas de fronteira na América Latina e no Caribe está direcionado à repressão de delitos nas cidades de fronteira, dentro dos processos de trabalho estudados. Há um foco menor na governança dos processos de trabalho destinados a gerar emprego e renda, cujo desempenho produz reflexos também na área de segurança desses países, podendo ser catalizador tanto do aprofundamento da incidência de crimes quanto de sua diminuição.
28.	Como consequência da situação encontrada na governança das políticas públicas, os países com menor iGPNFron tendem a apresentar maiores dificuldades na implementação e na gestão de políticas públicas nacionais que visem obter as melhores condições de segurança pública e de desenvolvimento socioeconômico em suas regiões de fronteira, o que se traduz em altos índices de contrabando, tráfico de drogas, armas e pessoas e em subdesenvolvimento crônico, com a maioria das cidades fronteiriças apresentando poucas opções de emprego e renda para sua população, na maioria das vezes isolada geograficamente dos grandes centros urbanos e financeiros.
29.	A baixa capacidade de gestão dos governos nacionais pode ser percebida pelos históricos e persistentes problemas dessas regiões, revelados pelas estatísticas nas áreas estudadas, a exemplo da concentração de cerca de 39% dos homicídios do mundo na América Latina e dos baixos índices de desenvolvimento humano em muitas cidades fronteiriças.
30.	Os baixos índices de governança no eixo de segurança são especialmente danosos em países de maior extensão territorial, como é o caso do Brasil e do México, os quais possuem algumas das cidades mais violentas do Mundo em suas fronteiras, regiões bastante afastadas dos centros de governo, como Tijuana, no México, ou Ponta Porã, no Brasil, a título de exemplo. Esses casos são fartos em outras cidades fronteiriças para vários países da América Latina e do Caribe e foram abordados na seção seguinte, referente à avaliação da governança nos processos de trabalho do eixo segurança.
31.	Essas regiões necessitam de atenção especial das autoridades governamentais, eis que acabam influenciando a criminalidade em todo o território nacional desses países, em decorrência das fragilidades na gestão pública ligadas ao contrabando de mercadorias e ao tráfico de drogas, com a presença marcante de delinquentes internacionais, ocorrências que afetam até mesmo as políticas públicas de segurança dos países contíguos.
32.	Por outro lado, o grande potencial como zona de integração cultural e econômica entre vizinhos, a exemplo da exploração sustentável dos recursos naturais e das operações de comércio e turismo, é subaproveitado na maior parte das cidades fronteiriças da América Latina e do Caribe.
33.	Na América do Sul, por exemplo, regiões de grande vocação turística e de exploração sustentável de recursos naturais em áreas fronteiriças de vários países, como a região Amazônica e a região do Pantanal, acabam por constituir vazios demográficos com graves deficiências de infraestrutura e de investimentos, que inviabilizam a geração local de riqueza. 
34.	Na verdade, o aproveitamento desse vasto campo de atividades lícitas, se bem estruturado, pode alavancar o desenvolvimento regional através do turismo, da mineração de materiais raros, da navegabilidade nas principais bacias hidrográficas e da farta produção agropecuária. 
35.	A população residente nessas áreas carentes de infraestrutura, com baixa escolaridade e poucas opções de ocupação e de geração de renda, resulta em grande contingente de mão de obra para grupos criminosos que atuam em nível local, nacional e internacional, o que aumenta a incidência de atividades ilícitas, num círculo vicioso em que o alto grau de violência inibe a chegada do investimento privado e, por sua vez, a falta de investimentos impossibilita o desenvolvimento socioeconômico dessas regiões, as quais, em sua maioria, são ricas em belezas e recursos naturais com elevado potencial de exploração sustentável.
36.	Exemplos icônicos dos níveis de violência e de atividades ilícitas, como a ocorrência de chacinas de membros de organizações criminosas e de assassinatos de chefes do tráfico de drogas em cidades fronteiriças ou, por reflexo de atividades criminosas na fronteira, em cidades mais centrais, muitas vezes com o uso de armamento de uso exclusivo das forças armadas, são recorrentes na imprensa da América Latina e, por isso mesmo, relatados frequentemente em muitos dos países avaliados.
37.	Há ainda a sobrecarga dos sistemas policial, prisional e judicial das regiões fronteiriças, decorrente da prisão de delinquentes de outras localidades, que acabam sendo detidos em atividades de contrabando e de tráfico de armas, drogas e pessoas, além da migração de organizações criminosas para o outro lado da fronteira entre países vizinhos, com a internacionalização de criminosos e do crime organizado local.
38.	As causas para esse quadro estão ligadas à baixa adoção de boas práticas internacionais de governança para as políticas públicas típicas dessas regiões por cada um dos governos centrais, conforme apurado por suas EFS.
39.	As políticas nacionais de fronteira, em quase todos os países avaliados, não estão formalmente institucionalizadas em seus arcabouços normativos, não havendo uma definição de Estado para as prioridades nos eixos de desenvolvimento e de segurança na região, tanto em nível nacional quanto em nível local. Além disso, planos, metas e objetivos das políticas públicas específicas para fronteira não estão claramente definidos, principalmente para a maior e mais importante parte dos processos de trabalho, os quais necessitam de atuação conjunta entre diferentes organizações públicas, internamente ao país ou entre organizações de países vizinhos, e nos quais há pouca aderência a boas práticas ligadas aos mecanismos de coordenação institucional. Por fim, a insuficiência/inexistência de indicadores de desempenho e outros mecanismos de monitoramento das políticas públicas aplicadas à região dificultam ou inviabilizam aprimoramentos baseados em evidências em cada ciclo de avaliação dessas políticas.
40.	A grande maioria dos países não conta com políticas específicas que sejam orientadas por uma lógica de intervenção que alinhe insumos, atividades, produtos, efeitos e impactos das políticas públicas desenvolvidas na fronteira, em função de prioridades nacionais, o que cria um ambiente desfavorável à boa gestão, tanto nas áreas de segurança quanto nas áreas de desenvolvimento, por parte dos governos nacionais e locais nos países avaliados, dificultando ou até inviabilizando a quebra do círculo vicioso estabelecido em muitas regiões fronteiriças na América Latina e no Caribe, em que as organizações criminosas têm acesso a grandes contingentes da população local, sem opção de emprego e renda, e os investimentos carecem de um ambiente seguro para prosperarem na fronteira.
Figura 6 – Círculo vicioso da governança, gestão e desempenho de políticas públicas na área de desenvolvimento econômico social e de segurança pública nas fronteiras na América Latina

Fonte: Elaboração própria do TCU.
41.	Governança de políticas públicas pode ser definida como a capacidade dos governos de formular, implementar e avaliar as políticas sob suas responsabilidades, propiciando um melhor ambiente de gestão aos responsáveis por políticas públicas e foi avaliada conforme os componentes dispostos no Referencial de Governança de Políticas Públicas do TCU, quais sejam ‘Institucionalização’, ‘Planejamento’, ‘Coordenação’ e ‘Monitoramento’, conforme metodologia acordada entre as EFS dos países participantes, cujos resultados são relatados nos parágrafos seguintes.
42.	A figura 7 demonstra os resultados comparados dos países participantes da auditoria coordenada para o componente ‘Institucionalização’. 
Figura 7 – Resultado da avaliação de boas práticas de governança do componente InstitucionalizaçãoAvançadoAceitávelIntermediárioInicialInsuficienteFonte: Elaboração própria do TCU a partir de dados fornecidos pelas EFS participantes
43.	 Metade dos países avaliados já possui um nível aceitável de aderência às boas práticas de governança para esse mecanismo
44.	 Institucionalização de uma política pública se refere a aspectos, formais ou informais, da existência da política, relacionados a capacidades organizacionais, normatização, padrões, procedimentos, competências e recursos que possibilitam o alcance dos objetivos e resultados da política pública. 
45.	Políticas que não estão formalmente institucionalizadas dispõem de menor grau de governança e, consequentemente, não têm suas prioridades de Estado definidas, tendendo a ter a sua gestão sujeita à arbitrariedade do governante de ocasião e apresentando baixa estabilidade para sua execução.
46.	A figura 8 demonstra os resultados comparados dos países participantes da auditoria coordenada para o componente ‘Planejamento’.
	Figura 8 – Resultado da avaliação de boas práticas de governança do componente Planejamento

	Avançado
	Aceitável
	Intermediário
	Inicial
	Insuficiente

	Fonte: Elaboração própria do TCU a partir de dados fornecidos pelas EFS participantes

47.	Apenas dois dos doze países avaliados já possuem um nível aceitável de aderência às boas práticas de governança para esse mecanismo.
48.	As políticas que não possuem planos e objetivos claramente definidos tendem a apresentar dificuldades de gestão, devido à falta de visão de longo prazo e à pouca adaptabilidade a mudanças de cenário. 
49.	Além disso, não se delimita adequadamente o campo de atuação das políticas de segurança e desenvolvimento sem metas precisas e objetivamente caracterizadas, que concorram para a consecução dos propósitos mais gerais da intervenção pública, de modo a orientar as ações governamentais nas regiões de fronteira dos países avaliados e a assegurar a transparência relativa a metas e resultados, tanto em nível local quanto em nível nacional.
50.	 A figura 9 demonstra os resultados comparados dos países participantes da auditoria coordenada para o componente ‘Coordenação’.
	
Figura 9 – Resultado da avaliação de boas práticas de governança do componente Coordenação

	Avançado
	Aceitável
	Intermediário
	Inicial
	Insuficiente

	Fonte: Elaboração própria do TCU a partir de dados fornecidos pelas EFS participantes

51.	 Cinco dos doze países avaliados possuem um nível aceitável de aderência às boas práticas de governança para esse mecanismo.
52.	 As diversas políticas públicas analisadas nas áreas de segurança e desenvolvimento na zona fronteiriça exigem que as organizações públicas responsáveis trabalhem em conjunto, tanto internamente no país quanto entre vizinhos, para a solução de problemas comuns aos países dessas regiões.
53.	Os países que possuem níveis de governança abaixo do aceitável nesse mecanismo tendem a ter mais dificuldades na gestão dos processos de trabalho de suas políticas públicas na área de fronteira, uma vez que a fragmentação da missão e a sobreposição de programas podem tornar-se realidade generalizada no âmbito governamental, comprometendo a coordenação dos programas transversais nos eixos de desenvolvimento e de segurança. Ao trabalharem em conjunto, as organizações públicas nacionais e de seus vizinhos podem melhorar e sustentar abordagens colaborativas para atingir as metas estabelecidas em ambos os lados da fronteira.
54.	A figura 10 demonstra os resultados comparados dos países participantes da auditoria coordenada para o componente ‘Monitoramento’.
	Figura 10 – Resultado da avaliação de boas práticas de governança do componente Monitoramento

	Avançado
	Aceitável
	Intermediário
	Inicial
	Insuficiente

	Fonte: Elaboração própria do TCU a partir de dados fornecidos pelas EFS participantes

55.	Apenas um dos países avaliados possui um nível aceitável de aderência às boas práticas de governança para esse mecanismo.
56.	Os indivíduos e instituições envolvidos na governança precisam aprender sobre suas ações e isso é importante para a qualidade das decisões que vierem a ser tomadas. A avaliação de uma política pública é um processo de julgamento da ação governamental, verificando os sucessos e as falhas que foram colocadas em prática.
57.	Os países que possuem níveis de governança abaixo do aceitável nesse mecanismo tendem a ter mais dificuldades na gestão dos processos de trabalho de suas políticas públicas na área de fronteira, uma vez que não possuem uma rotina para acompanhar suas ações, para aferir seus resultados e para utilizá-los na promoção do aperfeiçoamento da ação governamental.
58.	Apesar das diversas deficiências relatadas, foram localizadas iniciativas para a implementação das boas práticas de governança de políticas públicas de fronteira por alguns governos nacionais, as quais podem inspirar os demais países participantes da auditoria coordenada.
59.	O Peru, por exemplo, editou o Decreto 019-2018-RE, que aprovou, ainda durante a realização da auditoria coordenada, a sua Política Nacional de Desenvolvimento e Integração na Fronteira, de cumprimento obrigatório por todas as entidades do País, em todos os níveis de governo, sob a condução do Ministério das Relações Exteriores. A política estabelece instâncias de coordenação e articulação e também define responsáveis por estabelecer mecanismos de monitoramento para o desenvolvimento e a integração fronteiriça.
60.	Assim, diante do exposto até aqui, resta tratar das recomendações a serem dirigidas aos governos nacionais.
61.	Definiu-se que cada EFS dos países participantes promoverá os encaminhamentos necessários, baseados nos diagnósticos locais sobre a governança das políticas nacionais de fronteira, de modo a eliminar as causas dos problemas encontrados, mitigar os efeitos apontados e incorporar as boas práticas relatadas.
62.	No caso do Brasil, considerando que a política nacional de fronteira já foi submetida à avaliação do TCU, havendo sido dirigidas as devidas recomendações aos órgãos responsáveis, em atenção aos Acórdãos 2252/2015 e 1995/2016, ambos do Plenário, sugere-se dar conhecimento do presente Relatório à Casa Civil da Presidência da República, ao Gabinete de Segurança Institucional da Presidência da República e ao Ministério do Desenvolvimento Regional, bem como ao Comitê Interministerial de Governança. 
63.	Propõe-se, também, que o TCU, ao final do período de dois anos, em conjunto com as demais Entidades de Fiscalização Superior dos países da América Latina e do Caribe, promova, no âmbito da OLACEFS, a reavaliação dos índices de governança das respectivas políticas nacionais de fronteira. 
64.	Espera-se que a implementação das melhores práticas de governança nas políticas públicas das regiões de fronteira do Brasil e dos demais países da América Latina e do Caribe crie um ambiente propício para a boa gestão de intervenções governamentais, de modo a dotar essas regiões de boas condições de segurança e de desenvolvimento, favorecendo investimentos e geração de emprego e renda nas cidades fronteiriças, com a preservação do meio ambiente e a diminuição da violência, em especial aquela resultante do contrabando e do tráfico de armas, drogas e pessoas. 
65.	Pretende-se que as EFS envolvidas promovam ações coordenadas na gestão das políticas de segurança e de desenvolvimento, a fim de que as regiões de fronteira, em vez de um problema nacional a ser enfrentado, possam se transformar em espaços de oportunidade para as populações envolvidas
Índices de boas práticas de governança abaixo do aceitável para o eixo segurança nas políticas de fronteira afetam a gestão da prevenção, controle, fiscalização e repressão de delitos
66.	Observou-se que oito países, inclusive o Brasil, dos doze avaliados na América Latina e no Caribe, possuem índices de governança de políticas públicas nas fronteiras para o eixo segurança abaixo do nível mínimo aceitável. Como consequência, esses países tendem a ter maiores dificuldades de gestão de iniciativas governamentais destinadas a controlar a incidência de contrabando, tráfico de armas e drogas, imigração ilegal e demais crimes transfronteiriços. A causa para essa situação é a insuficiência de utilização de boas práticas internacionais de governança para os componentes institucionalização, planejamento, coordenação e monitoramento nos processos de trabalho destinados a fiscalizar o fluxo de bens, mercadorias e pessoas e a promover a vigilância e a repressão a delitos nessas regiões.
67.	A figura a seguir mostra os resultados do iGPNFron, para o eixo de segurança, apurados pelas EFS dos países participantes:
	
Figura 11 – Índices de governança de políticas públicas na fronteira para o eixo segurança dos países avaliados

	Avançado
	Aceitável
	Intermediário
	Inicial
	Insuficiente

	Fonte: Elaboração própria do TCU com base nos indicadores apurados pelas EFS dos países participantes. Identificação dos demais países foi omitida por solicitação dos participantes.

68.	Os resultados demonstram que apenas quatro países avaliados empregam boas práticas de governança de políticas de segurança em nível suficiente para proporcionar um bom ambiente de gestão para as organizações envolvidas nos principais processos de trabalho típicos das intervenções governamentais, na dimensão de segurança, para as regiões de fronteiras. A seguir são apresentados os resultados da aderência às boas práticas de governança para os processos de trabalho que compõem o IGPNFron para o eixo segurança.
	
Figura 12 – Níveis de governança em fluxo de bens e mercadorias transfronteiriço 

	Avançado
	Aceitável
	Intermediário
	Inicial
	Insuficiente

	Fonte: Elaboração própria do TCU a partir de dados fornecidos pelas EFS participantes

69.	 Os resultados obtidos nos processos de controle do fluxo de bens e mercadorias em região de fronteira apontam que nove países, inclusive o Brasil, dos doze avaliados, não contam com boas práticas de governança suficientes para alcançarem o nível mínimo aceitável.
70.	 Esse processo de trabalho compreende as atividades governamentais realizadas por agentes responsáveis pela fiscalização aduaneira, sanitária e fitozoosanitária nos postos oficiais (portos fluviais, postos de fiscalização e estações aduaneiras) , necessárias para que os países se previnam contra o contrabando, a evasão de divisas, a sonegação de impostos, bem como contra a entrada de pragas e doenças que possam prejudicar a agropecuária nacional.
71.	O gráfico da figura 13 mostra que, relativamente aos processos de controle de fluxo de pessoas, oito países, inclusive o Brasil, dos dozes avaliados, não adotam boas práticas de governança em nível aceitável.
	Figura 13 – Níveis de governança em fluxo de pessoas transfronteiriço

	Avançado
	Aceitável
	Intermediário
	Inicial
	Insuficiente

	Fonte: Elaboração própria do TCU a partir de dados fornecidos pelas EFS participantes

72.	Esse processo de trabalho compreende as ações realizadas nos postos oficiais de fronteira por agentes diretamente responsáveis pela entrada e saída de cidadãos de seus respectivos países.
73.	Por serem regiões caracterizadas por alta porosidade, pela proximidade entre povos e pelo fácil acesso aos dois lados da fronteira, estão sujeitas ao risco de ingresso expressivo de estrangeiros, inclusive refugiados, e ao fluxo intenso de pessoas, muito comum nessas localidades, o que torna difícil a identificação daqueles que possam ser danosos à sociedade ou que tenham cometido crimes em seus países de origem, situações que demandam intervenção governamental nas áreas fronteiriças.
74.	 Já o gráfico da figura 14 mostra que metade dos países avaliados, inclusive o Brasil, não adota boas práticas de governança em nível aceitável para a vigilância de suas áreas de fronteira.
Figura 14 – Níveis de governança em vigilância de fronteira

	Avançado
	Aceitável
	Intermediário
	Inicial
	Insuficiente

	Fonte: Elaboração própria do TCU a partir de dados fornecidos pelas EFS participantes

75.	 Esse processo de trabalho reúne as iniciativas realizadas pelas agências governamentais, fora dos postos oficiais de fronteira, para fiscalização de bagagens e controle do trânsito de pessoas.
76.	 As atividades desenvolvidas são análogas às dos processos de trabalho de controle do fluxo de bens, mercadorias e pessoas, porém em maior grau de complexidade, dada a extensão territorial e os ambientes muitas vezes inóspitos, demandando grande contingente de colaboradores, equipamentos, recursos e, consequentemente, níveis de governança e de gestão elevados por parte dos governos nacionais e de suas organizações públicas responsáveis.
77.	O desafio de alinhar os objetivos das agências governamentais vinculadas a esse processo de trabalho e a grande quantidade de pessoal, recursos e insumos requeridos para evitar que produtos e pessoas atravessem de maneira ilegal as fronteiras dos países, em locais distintos dos postos oficiais de checagem, já é elevado mesmo em países que possuem níveis aceitáveis e avançados de governança e, logo, tende ainda a ser de mais difícil superação nos países com níveis de governança abaixo do aceitável.
78.	Por fim, o gráfico da figura 15 mostra que seis dos países avaliados, inclusive o Brasil, possuem níveis de adoção de boas práticas de governança abaixo do aceitável para o processo de trabalho de prevenção e repressão de delitos transfronteiriços.
Figura 15 – Níveis de governança em prevenção e repressão de delitos transfronteiriços

	Avançado
	Aceitável
	Intermediário
	Inicial
	Insuficiente

79.	Esse processo de trabalho se refere às atividades das agências policiais, de prossecução penal, judiciais e de inteligência destinadas a descobrir, processar e impor penalidades a agentes responsáveis por atividades criminosas, bem como às organizações ligadas ao crime a que pertencem, funcionando, em grande parte dos países avaliados, nas mesmas instituições ou, ainda, em conjunto com essas instituições, responsáveis pelas iniciativas de vigilância em regiões de fronteira.
80.	Essas iniciativas demandam intensa troca de informações entre os serviços policiais e de inteligência dos países da região, sobretudo vizinhos, para conter as rotas do crime, capturar os líderes das quadrilhas e estancar a presença de grupos criminosos que a cada dia se fortalecem como um poder paralelo, corrompem as instituições e enfraquecem as ações governamentais, em prejuízo da imagem e credibilidade dos países.
81.	Como consequência da situação mostrada na governança das políticas públicas para o eixo segurança das áreas de fronteira e de suas implicações negativas para a gestão dos processos de trabalho destinados ao controle do fluxo de bens, mercadorias e pessoas, assim como de vigilância em áreas de fronteira e de prevenção e combate aos crimes transfronteiriços nos países da América Latina e do Caribe avaliados, constatam-se altos índices de contrabando e de tráfico de armas, drogas e pessoas, além de um ambiente propício à disseminação de patógenos que podem causar grandes prejuízos à saúde pública e à economia agropecuária da região.
82.	As fronteiras são áreas naturalmente muito vulneráveis, devido às características já mencionadas, e o crime organizado avança cada vez mais para além dos limites nacionais, aproveitando-se do relativo isolamento entre os países, da distância dos grandes centros de governo e da combinação entre as diferentes jurisdições e a falta de integração na atuação policial e investigativa.
83.	Há que se considerar, ainda, a relação do tráfico de drogas e do contrabando com a criminalidade, principalmente nas cidades fronteiriças, onde as atividades informais e ilícitas atraem muitas pessoas pela falsa ilusão do trabalho fácil e de grande lucratividade, cujos elevados dados negativos ligados à violência, que prolifera para o restante do território de cada país, refletem nos seus indicadores sociais.
84.	Estudos da ONU mostram que a produção global de cocaína atingiu recorde em 2016, chegando a 1.410 toneladas, sendo a maior parte advinda da América Latina, com rotas do tráfico mapeadas por órgãos oficiais, passando justamente por suas fronteiras, rumo aos consumidores localizados na América do Norte e na Europa.
Figura 16 – Mortes violentas por arma de fogo na América Latina e no Caribe por 100 mil habitantes em 2016

	Fonte: Institute for Health Metrics and Evaluation, University of Washington, retirado de https://twitter.com/wsjgraphics/status/1042882184867143680 

85.	 Outro dado preocupante, também das Nações Unidas, indica que a América Latina possui apenas 8% da população mundial e é responsável por um terço dos homicídios no mundo, sendo considerada a região mais violenta do planeta.
86.	 Parcela considerável dos números da violência nesses países tem relação direta com as condições de segurança nas zonas fronteiriças da América Latina e do Caribe, não só por ter algumas das cidades mais violentas do mundo, mas também pelo fato de serem redutos apropriados para organizações criminosas que se beneficiam, em algumas dessas fronteiras, da grande capilaridade da rede viária e do fluxo intenso de mercadorias, pessoas, e veículos e, em outras, do isolamento físico e geográfico, podendo abrigar uma grande variedade de modalidades criminosas, conforme o caso, as quais demandam intervenções públicas que governos locais e nacionais não têm capacidade de executar, em especial por não possuírem governança e gestão compatíveis com a complexidade dos problemas, principalmente no que se refere aos processos de trabalho relativos às iniciativas de vigilância da fronteira e prevenção e repressão de crimes transfronteiriços.
87.	Além da violência que atinge as fronteiras da região, os governos nacionais e locais têm tido dificuldades para lidar com a entrada de produtos contrabandeados, o que leva a prejuízos com a frustração de arrecadação de impostos e prejudica suas indústrias nacionais, seja pela vantagem comercial desses produtos, seja pela entrada de produtos falsificados, como cigarros, brinquedos, medicamentos e defensivos agrícolas, muitas vezes manufaturados com materiais prejudiciais à saúde humana. 
88.	Em se tratando de produtos de origem animal ou vegetal que ingressam pelas fronteiras, tem-se o risco da presença de patógenos que podem causar graves prejuízos não apenas aos sistemas agrícolas e pecuários locais, pelo aumento do uso de agrotóxicos e medicamentos, como no caso da ferrugem da soja, da febre aftosa e da gripe aviária, mas também às cadeias produtivas dos países exportadores de alimentos, em todo o território nacional, em face de eventuais embargos comerciais a seus produtos.
89.	No que se refere ao controle do fluxo de pessoas, as deficiências na governança e na gestão desse processo comprometem não só o fortalecimento da integração econômica, política, social e cultural dos povos de nações vizinhas, mas a acolhida humanitária e as garantias aos direitos dos migrantes. Esses problemas levam também à incapacidade dos governos locais para lidar com a violência ligada a essa atividade governamental, a exemplo do tráfico de drogas, que se utiliza de pessoas humildes como ‘mulas’, do tráfico de pessoas, da lavagem de dinheiro, da entrada clandestina de estrangeiros e da saída de menores de idade sem a devida autorização legal.
90.	Relatório da ONU que aborda o tema de tráfico de pessoas revelou que 41% das vítimas detectadas em 2007 eram originárias da América Latina e do Caribe. Apesar de não se tratar de um estudo recente, as condições detectadas pelas EFS dos países participantes no presente trabalho indicam que o problema não foi consistentemente resolvido por influência das iniciativas governamentais.
91.	As causas para a situação encontrada estão ligadas à insuficiência de adesão a boas práticas de governança para os componentes institucionalização, coordenação, planejamento e monitoramento, em cada um dos macroprocessos envolvidos, conforme ilustra a figura a seguir:
Figura 18 – Percentual de aderência às boas práticas de governança dos componentes dos macroprocessos de segurança para os Países da América Latina e Caribe
		Controle do fluxo de bens
	Controle do fluxo de pessoas
	Vigilância fronteiriça
	Repressão a crimes

	Institucionalização
	45%
		71%
	64%

	Coordenação
	54%
	60%
	59%
	53%

	Planejamento
	47%
	50%
	59%
	46%

	Monitoramento
	41%
	42%
	44%
	39%

	Legenda:
	Insuficiente
	Inicial
	Intermediário
	Aceitável
	Avançado

Fonte: Elaboração própria do TCU a partir de dados fornecidos pelas EFS participantes
92.	Observa-se que os quatro processos de trabalho contam com níveis de governança abaixo do aceitável em todos os componentes, à exceção de vigilância e repressão aos delitos transfronteiriços, sob o aspecto de institucionalização, e do fluxo de pessoas, quanto ao mecanismo de coordenação.
93.	No que se refere ao processo de trabalho de controle do fluxo de bens e mercadorias, no componente institucionalização, a maior parte dos países, inclusive o Brasil, relatou insuficiência de normativos de atuação conjunta das organizações envolvidas, tanto internamente quanto entre nações vizinhas, com vistas à criação de um ambiente integrado e compartilhado para a facilitação do comércio internacional legal, o combate ao contrabando e a prevenção de entrada de produtos que possam afetar a saúde pública ou fitozoosanitária.
94.	Além disso, a realidade da maior parte dos países, segundo relatado por suas EFS, revela um arcabouço normativo bastante extenso e complexo, com vários atores envolvidos e com disfunções burocráticas que dificultam, para os usuários e também para as agências fiscalizadoras, as operações de importação e de exportação pelas fronteiras.
95.	Sem normativos e tratados que obedeçam às boas práticas para o mecanismo institucionalização, também fica prejudicada a coordenação entre agências de países vizinhos e, consequentemente, a definição de planejamentos conjuntos e a mensuração de resultados em operações que envolvam o trânsito de bens e serviços.
96.	Quanto ao processo de trabalho de controle de fluxo de pessoas, também foram constatadas deficiências de institucionalização, planejamento e monitoramento. A maioria das EFS dos países analisados relatou a insuficiência de normativos específicos para regulação do fluxo de pessoas entre países vizinhos pela fronteira, que, por possuir ambientes menos controlados para entrada em território nacional, apresenta características diferentes do trânsito de pessoas via aeroportos.
97.	Deficiências no planejamento de iniciativas governamentais para lidar com fluxos migratórios intensos, a exemplo do que ocorreu nas crises migratórias recentes de países como Haiti, Nicarágua e Venezuela, revelaram a fragilidade da maior parte dos países pesquisados para lidar com problemas de saúde pública, fornecimento de serviços sociais básicos e aproveitamento da mão de obra estrangeira, oriunda desses movimentos de  migração, que desperdiça a oportunidade de transformar a chegada de imigrantes em oportunidades de benefícios para os países que os recebem.
98.	Já no que se refere aos processos de trabalho de vigilância e de repressão a crimes transfronteiriços, as EFS de boa parte dos países avaliados relataram estruturas de normatização, padrões e procedimentos formais para orientação de suas gestões, com aderência adequada às boas práticas de governança. Porém, para os componentes planejamento, coordenação e monitoramento, as EFS relataram a necessidade de aprimoramento em seus sistemas de governança nas regiões de fronteira.
99.	A grande extensão das áreas de fronteiras entre a maior parte dos países vizinhos avaliados, a capilaridade de vias terrestres e fluviais, as dificuldades de patrulhamento, a facilidade para o trânsito de delinquentes e o caráter internacional adquirido pelas organizações criminosas obrigam os países e suas agências de segurança a coordenarem suas prioridades e cooperarem para o combate ao crime, tanto internamente quanto internacionalmente, demandando sistemas adequados de planejamento e de monitoramento de resultados para o cumprimento de seus objetivos comuns.
100.	Apesar das dificuldades enfrentadas quanto à governança dos processos de trabalho relacionados à segurança de fronteira, foram localizadas algumas boas práticas que podem ser seguidas pelos demais países da América Latina e do Caribe.
101.	No que se refere à institucionalização e à cooperação, alguns países já possuem acordos de cooperação internacional entre suas forças de segurança, a exemplo de Brasil, Paraguai e Argentina, que formalizaram entendimento para o combate a crimes transnacionais. Esse acordo visa o desenvolvimento de ações coordenadas e conjuntas para a prevenção e para o combate ao crime organizado transnacional e ao terrorismo, especialmente nas áreas de fronteira dos três países.
102.	No que se refere ao componente coordenação, destaca-se a iniciativa de esforço conjunto entre Brasil e Uruguai, segundo o qual se definiram áreas de controle integrado, nas quais as autoridades competentes de cada país compartilham estruturas de trabalho, exercendo todas as atividades relativas aos controles aduaneiros, sanitários e fitozoosanitários envolvidos no fluxo de bens e mercadorias pelas fronteiras dos dois países, facilitando assim os trâmites burocráticos e conferindo maior efetividade à fiscalização.
103.	No que se refere aos componentes relacionados ao planejamento e ao monitoramento, destaca-se o exemplo brasileiro que instituiu um sistema integrado capaz de disponibilizar, em função de seus sensores para monitorar e controlar o espaço terrestre, marítimo e aéreo nacional, dados de interesse das agências que operam na vigilância da região.
104.	Trata-se do Sistema Integrado de Monitoramento de Fronteiras – Sisfron, em fase de implantação. O projeto é baseado em uma rede de sensores colocados sobre a linha de fronteira, interligada a sistemas de comando e controle, que, por sua vez, se interligarão às unidades operacionais com capacidade de dar resposta, em tempo real, aos problemas detectados. O Sisfron envolve o uso de radares, sistemas de comunicação e veículos aéreos não tripulados. 
105.	Outra boa prática brasileira foi a criação do Programa de Proteção Integrada de Fronteiras – PPIF, para promover a atuação integrada de órgãos de segurança pública, inteligência, receita fazendária e defesa nacional nas regiões de fronteira, com o envolvimento, também, de autoridades e agências municipais e de países vizinhos.
106.	Com pouco mais de um ano, o programa já obteve avanços para aperfeiçoar seu sistema de governança, com o desenho de todo o planejamento conjunto, contemplando 42 planos de ação e 25 indicadores a serem acompanhados para a certificação do rumo a ser seguido e do progresso alcançado em relação aos objetivos traçados.
107.	No que tange às recomendações relativas ao eixo de segurança, seguindo o padrão da seção anterior e considerando que cada EFS dos países participantes promoverá seus próprios encaminhamentos, conforme sua jurisdição e competência, e, ainda que, no caso do Brasil, já foram dirigidas as devidas recomendações aos órgãos responsáveis, em atenção às deliberações contidas nos Acórdãos 2.252/2015 e 1.995/2016, ambos do Plenário do TCU, propõe-se dar conhecimento do presente Relatório à Casa Civil da Presidência da República, ao Gabinete de Segurança Institucional da Presidência da República e ao Ministério do Desenvolvimento Regional, bem como ao Comitê Interministerial de Governança.
108.	Propõe-se, também, que o TCU, ao final do período de dois anos, em conjunto com as demais Entidades de Fiscalização Superior dos países da América Latina e do Caribe, promova, no âmbito da OLACEFS, a reavaliação dos índices de governança das respectivas políticas nacionais de fronteira para o eixo de segurança. 
109.	Com a implementação de boas práticas de governança voltadas para a segurança pública nas fronteiras do Brasil e dos países da América Latina e do Caribe, espera-se criar um ambiente propício à boa gestão dos processos de trabalho correlatos nessas áreas, com a consequente redução dos índices de violência e de criminalidade que as caracterizam.
Índices de governança das políticas de desenvolvimento para as fronteiras abaixo do nível aceitável nos países da América Latina e do Caribe fragilizam os atos de gestão necessários à exploração do potencial econômico dessas regiões 
110.	Verificou-se que onze países, inclusive o Brasil, dos doze avaliados na América Latina e no Caribe, possuem índices de governança de políticas públicas nas fronteiras para o eixo de desenvolvimento abaixo do nível mínimo aceitável. Esses dados sinalizam que os governos da maioria dos países ainda carecem de aprimoramentos nos arranjos institucionais que condicionam os atos de gestão necessários para induzir o crescimento econômico e gerar emprego e renda, com vistas a manter a população da região em atividades lícitas e formais. Esse quadro se inicia pela insuficiência de utilização de boas práticas internacionais de governança, sob os aspectos de institucionalização, coordenação, planejamento e monitoramento, nos processos de trabalho que se ocupam dos investimentos em infraestrutura, dos benefícios tributários, do financiamento ao desenvolvimento e da exploração sustentável do meio ambiente.
111.	A figura a seguir mostra os resultados do iGPNFron, para o eixo de desenvolvimento, apurado pelas EFS dos países participantes:
	Figura 20 – Índices de governança de desenvolvimento das fronteiras dos países avaliados

	Avançado
	Aceitável
	Intermediário
	Inicial
	Insuficiente

	Fonte: Elaboração própria do TCU com base nos indicadores apurados pelas EFS dos países participantes. Identificação de demais países omitida por solicitação dos participantes.

112.	Os resultados demonstram que apenas um país avaliado emprega boas práticas de governança de políticas de desenvolvimento em nível suficiente para proporcionar um bom ambiente de gestão para as organizações envolvidas nos principais processos de trabalho típicos das intervenções governamentais, na dimensão de desenvolvimento, para as regiões de fronteiras. A seguir são apresentados os resultados da aderência às boas práticas de governança para os processos de trabalho que compõem o iGPNFron para o eixo desenvolvimento.
	Figura 21: Níveis de governança em investimento em infraestrutura

	Avançado
	Aceitável
	Intermediário
	Inicial
	Insuficiente

	Fonte: Elaboração própria do TCU com base nos indicadores apurados pelas EFS dos países participantes. Identificação dos demais países foi omitida conforme solicitação dos participantes.

113.	 Os dados obtidos nos processos de investimento público em infraestrutura na região de fronteira mostram que, à exceção de um país, os outros doze não utilizam as boas práticas de governança para alcançarem o nível mínimo desejável e, dessa forma, viabilizarem a gestão dos órgãos para o alcance dos resultados esperados.
114.	 Esse processo de trabalho envolve as atividades governamentais direcionadas a dotarem essas regiões da infraestrutura necessária, nas áreas de saúde, educação, transporte, turismo e outras, para o aumento da produtividade econômica, a redução da desigualdade social e a melhoria da qualidade de vida da população fronteiriça.
115.	O gráfico da figura 22 mostra que, relativamente aos processos de gestão de benefícios tributários, à exceção de um único país avaliado, os outros doze carecem de boas práticas de governança para alcançarem o nível aceitável, com quatro casos enquadrados na categoria ‘insuficiente’, sendo que um deles reconhece não haver qualquer política para esse campo de atuação.
	Figura 22: Níveis de governança em incentivos tributários

	Avançado
	Aceitável
	Intermediário
	Inicial
	Insuficiente

	Fonte: Elaboração própria do TCU com base nos indicadores apurados pelas EFS dos países participantes. Identificação dos demais países foi omitida conforme solicitação dos participantes.

116.	Esse processo de trabalho compreende as ações governamentais destinadas a atraírem empresas interessadas em investir nessas regiões, em razão dos incentivos fiscais oferecidos pelos governos, em troca da disponibilização de determinado número de postos de trabalho para os habitantes locais.
117.	Trata-se de uma alternativa para os governos nacionais, que, ao abrirem mão de suas receitas tributárias, incentivam empresas que possam gerar emprego e renda a reduzir as opções oferecidas pelo contrabando e pelo tráfico de armas e drogas, que se beneficiam da falta de condições de trabalho formal para cooptarem pessoas para a realização de seus propósitos.
118.	 O gráfico da figura 23 mostra que, no processo de financiamento ao desenvolvimento da região de fronteira, há nove países, incluindo o Brasil, que ainda necessitam se adequar às boas práticas de governança para atingirem níveis aceitáveis, com vistas a munir a gestão dos departamentos governamentais a obterem melhor desempenho e o sucesso almejado.
	Figura 23: Níveis de governança em financiamento ao desenvolvimento

	Avançado
	Aceitável
	Intermediário
	Inicial
	Insuficiente

	Fonte: Elaboração própria do TCU com base nos indicadores apurados pelas EFS dos países participantes. Identificação dos demais países foi omitida por solicitação dos participantes.

119.	 Nesse processo de trabalho estão envolvidos os programas de governo para concessão de crédito, por instituições públicas e/ou privadas, em linhas especiais para as atividades de promoção do desenvolvimento dessas regiões.
120.	Nessa vertente, pretende-se que os financiamentos dirigidos a essas localidades beneficiem empresas, via aportes de recursos, para aqueles negócios com maior probabilidade de lograrem êxito no crescimento e na alavancagem do dinheiro investido, fato que contribuiria para produção de riqueza na região.
121.	Por fim, o gráfico da figura 24 mostra que, no processo de trabalho de exploração e preservação do meio ambiente fronteiriço, há dez países avaliados, inclusive o Brasil, com índices de governança abaixo do parâmetro aceitável, ou seja, ainda desprovidos das melhores técnicas de governança para influenciar a gestão dos órgãos responsáveis pela fiscalização ambiental na região.
	Figura 24: Níveis de governança em Prevenção e Exploração do meio Ambiente

	Avançado
	Aceitável
	Intermediário
	Inicial
	Insuficiente

	Fonte: Elaboração própria do TCU com base nos indicadores apurados pelas EFS dos países participantes. Identificação dos demais países foi omitida conforme solicitação dos participantes.

122.	Esse processo de trabalho concentra as atividades governamentais destinadas a garantir que a utilização dos recursos e bens da natureza, em regiões de fronteira, compartilhados entre os países limítrofes, sejam devidamente preservados, aliando desenvolvimento econômico e responsabilidade ambiental. 
123.	Como consequência da situação mostrada na governança das políticas públicas para o eixo desenvolvimento das áreas de fronteira e de suas implicações negativas para a gestão dos processos de trabalho que se ocupam dos investimentos em infraestrutura, dos benefícios tributários, do financiamento ao desenvolvimento e da exploração sustentável do meio ambiente, constata-se que essas regiões se consolidam com baixo índice de desenvolvimento em vários aspectos que impactam não apenas nas condições de vida da população, mas também na sua capacidade de geração de emprego e renda, tornando-as, assim, vulneráveis aos agentes do tráfico e do contrabando, além de sofrerem os efeitos da violência, resultantes das atividades criminosas.
124.	A carência de investimentos na fronteira contribui para a manutenção dos vazios demográficos e para a dificuldade de fixação de pessoas, inclusive de agentes públicos que lá trabalham. Por serem regiões menos desenvolvidas, em comparação ao restante dos territórios nacionais, necessitam de projetos e ações que promovam a redução das desigualdades regionais, junto às instituições financeiras, que, por intermédio de mecanismos de financiamento, estimulem o crescimento econômico e a criação de emprego e renda.
125.	Vale destacar o Relatório do Programa das Nações Unidas para o Desenvolvimento – PNUD, que, já em 2013, identificava a insegurança como um obstáculo ao desenvolvimento econômico e social e um desafio compartilhado por todos os países da América Latina. 
126.	Todavia, dizia o estudo que não bastavam medidas de controle da criminalidade. Para uma redução duradoura da insegurança, o relatório recomendou políticas públicas que melhorassem a qualidade de vida da população, com prevenção do crime e da violência por meio de um crescimento econômico inclusivo e de instituições de segurança e de justiça eficazes.
127.	Percebe-se que a precariedade de investimentos em infraestrutura ou mesmo a desarticulação de projetos nesse campo de atuação traz reflexos negativos para as áreas de saúde, educação, transporte, comunicação, energia, dentre outras, eis que são orientadas, via de regra, por critérios políticos e não por uma diretriz estatal que considere a singularidade da região.
128.	Não é possível, assim, compreender os impactos que se planejam para esses territórios, notadamente pela desconexão entre os setores envolvidos.
129.	Dessa forma, a título de exemplo, não há como medir os efeitos dos recursos aplicados no setor de transporte, no comércio ou na indústria, nem tampouco os dispêndios havidos com educação ou saúde para fixar as pessoas nesses locais, evitando a migração, e atender às necessidades da população.
130.	No que tange aos incentivos ao crescimento econômico dessas regiões, percebe-se, de antemão, que incentivos fiscais elaborados e oferecidos sem planos, metas e monitoramentos não possibilitam a identificação das áreas mais importantes a serem exploradas para a geração de empregos.
131.	Do mesmo modo, quanto aos mecanismos de financiamento disponíveis, são iniciativas que impulsionariam as empresas locais a injetarem seu capital no mercado, com a aquisição de bens e serviços, resultando na movimentação do fluxo financeiro e, também, na geração de emprego e renda, principalmente em regiões com vasto potencial econômico, e que garantiriam atividades lícitas ligadas, por exemplo, ao turismo, à exploração de minérios e à produção agropecuária.
132.	Mas vale destacar que a proposta de incentivo ao crescimento econômico da fronteira demanda atenção do poder público e dos comércios e indústrias presentes, especialmente quanto às ações de responsabilidade socioambiental, tendo em vista que os produtos e serviços considerados devem ser oriundos de um conjunto de ações sustentáveis.
133.	O progressivo avanço das áreas de cultivo sobre as florestas e vegetação nativa produz desmatamento, erosão de solos, assoreamento de rios, contaminação de águas por agrotóxicos e uma irrecuperável perda de espécies e de diversidade genética. Atividades industriais ou de mineração, sem controle de efluentes, também degradam os ecossistemas, com destaque para garimpos de ouro, que envenenam as águas com mercúrio.
134.	No caso das zonas de fronteira, quando os governos não estabelecem e cumprem as leis e os tratados para o uso consciente e para a preservação dos recursos naturais que dão suporte à fixação das pessoas no local, e/ou não gerenciam adequadamente a sua exploração, em ações de controle, monitoramento e fiscalização, as consequências podem afetar gravemente a população e a economia dos países fronteiriços.
135.	Níveis de governança inferiores ao considerado aceitável podem representar situação de risco para a ocorrência de desastres ambientais, com repercussões até mesmo diplomáticas, uma vez que é comum a utilização, por exemplo, de um mesmo rio para atividades econômicas em mais de um país.
136.	Diante da análise das características socioeconômicas e ambientais dessas regiões, pode-se perceber a sua suscetibilidade às investidas do contrabando e do tráfico de armas e drogas, que se beneficiam, principalmente, da falta de condições de trabalho formal e da baixa escolaridade da população fronteiriça para cooptarem cada vez mais pessoas para a ação criminosa.
137.	Todo esse cenário demanda a necessidade de se averiguar as causas para os índices de governança médios abaixo do aceitável nos macroprocessos avaliados. Assim, observa-se, a partir da análise dos dados a seguir, como se comportam os mecanismos de governança em cada um dos macroprocessos envolvidos:
Figura 25: Percentual de aderência às boas práticas de governança dos componentes dos macroprocessos de desenvolvimento para os Países da América Latina e Caribe
		Investimento público em infraestrutura
	Gestão de benefícios tributários
	Financiamento ao desenvolvimento
	Exploração e preservação do Meio Ambiente

	Institucionalização
	52%52%45%37%31%
	45%52%45%37%31%
	56%52%45%37%31%
	54%52%45%37%31%

	Coordenação
	45%
	29%52%45%37%31%
	43%52%45%37%31%
	40%52%45%37%31%

	Planejamento
	37%
	33%52%45%37%31%
	38%52%45%37%31%
	30%52%45%37%31%

	Monitoramento
	31%
	26%52%45%37%31%
	33%52%45%37%31%
	37%52%45%37%31%

	Legenda:
	Insuficiente
	Inicial
	Intermediário
	Aceitável
	Avançado

Fonte: Elaboração própria do TCU a partir de dados fornecidos pelas EFS participantes
138.	Observa-se que, em geral, os quatro macroprocessos contam com níveis de governança nos componentes de institucionalização, planejamento, coordenação e monitoramento abaixo do aceitável, justamente em campos de atuação que trariam impacto principalmente na prevenção dos crimes transfronteiriços, sobretudo pelas oportunidades de emprego e renda e pelo oferecimento de infraestrutura básica adequada ao bem-estar da população.

Figura 26: Infográfico relacionando causas e efeitos da governança abaixo do nível aceitável

Fonte: Elaboração própria do TCU
139.	De forma mais objetiva, pode-se afirmar que as causas dessa condição residem na insuficiência de articulação entre os departamentos governamentais, em especial aqueles do centro de governo, ligados às atividades de planejamento, comunicação, energia, transportes, urbanismo, economia, saúde, educação, dentre outros, em relação aos processos de formulação, planejamento, execução e monitoramento de ações públicas direcionadas para o investimento em infraestrutura da região, para o financiamento ao seu desenvolvimento, para a gestão de benefícios tributários para a fronteira, bem como para a prevenção e exploração dos recursos naturais da região.
140.	Para superar essa questão, pode-se citar boa prática aplicada pelo Brasil, que instituiu, por decreto, uma comissão permanente para o desenvolvimento e integração da área que abrange sua faixa de fronteira, composta por vários departamentos governamentais, em todas as suas esferas, além de outras entidades com atuação naquele território, com o propósito de oferecer soluções aos problemas gerados pela fragmentação e desarticulação das políticas públicas lá aplicadas. 
141.	Essa comissão tem as atribuições de definir critérios de atuação conjunta governamental, respeitando as especificidades dos órgãos envolvidos, estimulando a parceria, a sinergia e a complementariedade das ações. Serve, ainda, para construir e administrar sistema próprio de informações para o gerenciamento e o monitoramento das ações, para elaborar planos regionalizados e para interagir com núcleos locais estabelecidos.
142.	Embora seja um exemplo a ser seguido, em termos de institucionalização, é importante registrar que até o presente momento não prosperou nos demais quesitos, consideradas as notórias deficiências de coordenação, planejamento e monitoramento, motivadas, em grande medida, pelo alegado desprestígio político e orçamentário daquele ministério verificado nos últimos anos, o que afetou a interlocução entre os atores envolvidos para a efetiva ação conjunta voltada para a fronteira. Via de consequência, esse fato contribuiu significativamente para manutenção dos baixos níveis de desenvolvimento fronteiriço e do ambiente propício à proliferação das atividades ilícitas locais, com graves reflexos no interior do país. 
143.	Outro bom exemplo é o projeto brasileiro denominado ‘Calha Norte’, conduzido por militares que ocupam regiões mais isoladas, de difícil acesso, também povoadas por indígenas, cujo objetivo principal é a melhoria da infraestrutura básica, como energia elétrica e construção de pontes, criação de povoados e assistência direta à sociedade, com atendimentos médico e odontológico e realização de atividades esportivas e de educação.
144.	Ainda, foram identificadas leis e decretos no Peru voltados ao marco de desenvolvimento e integração de fronteira, bem como planos de desenvolvimento sustentável em zonas de fronteiriças. A República Dominicana, por sua vez, registrou a existência de leis que criam uma Direção Geral de Desenvolvimento Fronteiriço e uma zona especial de desenvolvimento fronteiriço.
145.	Nesse contexto, destaca-se, também, outra iniciativa do Brasil, traduzida em uma política nacional de desenvolvimento regional, a qual contém áreas definidas como prioritárias, dentre elas, a faixa de fronteira. A ideia é reduzir as desigualdades regionais por intermédio de instrumentos que garantam os recursos necessários para o alcance dos resultados, em uma lógica própria de intervenção governamental.
146.	Em que pesem os bons modelos apresentados para o estímulo ao desenvolvimento da região, deve-se destacar que não podem se dissociar da devida proteção ao meio ambiente.
147.	Assim, há que se considerar que o aproveitamento dos recursos naturais comuns requer o entendimento entre os países vizinhos para a sua gestão compartilhada, cooperação e governança internacional, negociada e estabelecida em acordos e tratados bilaterais ou multilaterais, de forma que o objetivo comum sobrepuje os conflitos de interesses entre os participantes. 
148.	Exemplo clássico desse tipo de acordo é a usina hidrelétrica de Itaipu, maior produtora de energia limpa e renovável do planeta, em torno de 100 milhões de MWh anuais, cuja gestão é compartilhada igualmente entre Brasil e Paraguai, fruto de acordo tripartite entre esses dois países e a Argentina.
149.	Há casos em que recursos naturais pertencem unicamente a um país, que, por não dispor de meios para usufruí-los, estabelece parceria com o país vizinho, detentor de tecnologia e capital para explorá-los, por vezes impedido de aproveitá-los internamente pela sua própria legislação ambiental, a exemplo do projeto brasileiro de construir hidrelétricas no Suriname e na Guiana, em contrapartida de parcela da energia gerada a partir dos reservatórios criados nesses países.
150.	No que concerne às recomendações relativas ao eixo de desenvolvimento, seguindo o padrão das seções anteriores e considerando que cada EFS dos países participantes promoverá seus próprios encaminhamentos, conforme sua jurisdição e competência, e, ainda que, no caso do Brasil, já foram dirigidas as devidas recomendações aos órgãos responsáveis, em atenção às deliberações contidas nos Acórdãos 2.252/2015 e 1.995/2016, ambos do Plenário do TCU, propõe-se dar conhecimento do presente Relatório à Casa Civil da Presidência da República, ao Gabinete de Segurança Institucional da Presidência da República e ao Ministério do Desenvolvimento Regional, bem como ao Comitê Interministerial de Governança.
151.	Propõe-se, também, que o TCU, ao final do período de dois anos, em conjunto com as demais Entidades de Fiscalização Superior dos países da América Latina e do Caribe, promova, no âmbito da OLACEFS, a reavaliação dos índices de governança das respectivas políticas nacionais de fronteira para o eixo de desenvolvimento. 
152.	Diante dessas iniciativas, almeja-se que o planejamento e a execução das políticas de fronteira, na dimensão de desenvolvimento, sejam baseados em estudos multidisciplinares voltados para a identificação do problema a ser combatido, da situação factual da região e das suas causas, para se concretizarem os produtos desenhados e os efeitos desejados, a fim de trazer os necessários impactos às regiões.
153.	Espera-se que a adoção de medidas locais de estímulo ao desenvolvimento dessas regiões possa contribuir para a prevenção dos ilícitos transfronteiriços, já que se supõe haver o crescimento da oferta de emprego e renda, além de ativar a exploração das potencialidades locais como turismo, riquezas naturais, florestas, terras férteis, potencial hídrico e mineral, tudo isso com a devida sustentabilidade, para que toda a região possa garantir a preservação ambiental.
Conclusão 
154.	Como resultado do esforço conjunto das EFS de Argentina, Bolívia, Brasil, Chile, Colômbia, Costa Rica, El Salvador, Equador, Honduras, México, Paraguai, Peru e República Dominicana, sob coordenação do TCU, para avaliação da governança das políticas públicas de segurança e de desenvolvimento socioeconômico sustentável nas zonas fronteiriças dos países da América Latina e do Caribe, constatou-se que nove dos doze países avaliados, inclusive o Brasil, possuem Índice de Governança de Políticas Nacionais de Fronteira - iGPNFron abaixo do nível aceitável.
155.	No eixo segurança pública em áreas de fronteira, oito dos doze países, inclusive o Brasil, apresentaram índices de governança abaixo do mínimo requerido nos resultados que agregam os quatro macroprocessos considerados. Quanto aos processos de trabalho que compõem esse eixo, para o processo de controle do fluxo de bens e mercadorias na região de fronteiras apenas três dos países avaliados possuem nível de cumprimento de boas práticas de governança aceitáveis, enquanto que para o fluxo de pessoas quatro dos países avaliados apresentaram índices pelo menos aceitáveis nesse quesito. Já para o processo de vigilância em áreas de fronteira, seis países apresentaram nível de boas práticas de governança aceitável e para o processo de repressão a delitos transfronteiriços, cinco países apresentaram o nível aceitável.
156.	Os índices de governança do eixo desenvolvimento socioeconômico em áreas de fronteira tiveram resultados significativamente piores do que os obtidos na área de segurança em onze dos doze países avaliados. No que se refere aos processos de trabalho que compõem esse eixo - investimentos governamentais em áreas de fronteira, incentivos fiscais, financiamento para o desenvolvimento e exploração sustentável e preservação do meio ambiente, todos os países, à exceção de um, apresentaram indicadores de governança abaixo do aceitável.
157.	Como consequência, os países com índices de governança abaixo do aceitável tendem a apresentar maiores dificuldades na implementação e na gestão de políticas públicas nacionais que visem obter as melhores condições de segurança pública e de desenvolvimento socioeconômico em suas regiões de fronteira, o que se traduz em altos índices de violência, contrabando, tráfico de drogas, armas e pessoas e em subdesenvolvimento crônico, com a maioria das cidades fronteiriças apresentando poucas opções de emprego e renda para sua população, a qual se encontra, na maioria das vezes, isolada geograficamente dos grandes centros urbanos e financeiros.
158.	Já as causas para esse quadro estão ligadas à baixa adoção de boas práticas internacionais de governança para as políticas públicas típicas dessas regiões por seus governos centrais, conforme apurado por suas EFS. As políticas nacionais de fronteira, em quase todos os países avaliados, não estão formalmente institucionalizadas em seus arcabouços normativos, não havendo uma definição de Estado para as prioridades nos eixos de desenvolvimento e de segurança na região, tanto em nível nacional e quanto em nível local. Além disso, planos, metas e objetivos das políticas públicas específicas para fronteira não estão claramente definidos, principalmente para a maior e mais importante parte dos processos de trabalho, os quais necessitam de atuação conjunta entre diferentes organizações públicas, internamente ao país e entre organizações de países vizinhos, e nos quais há pouca aderência a boas práticas ligadas aos mecanismos de coordenação institucional. Por fim, a insuficiência/inexistência de indicadores de desempenho e outros mecanismos de monitoramento das políticas públicas específicas ou aplicadas na região dificultam ou inviabilizam aprimoramentos baseados em evidências em cada ciclo de avaliação dessas políticas.
159.	Para mudança do atual cenário e para que a América Latina e o Caribe possuam ambiente seguro e condições para o desenvolvimento econômico e social sustentável de suas fronteiras, as EFS participantes dessa iniciativa irão proporque os países avaliados implementem as boas práticas de governança de políticas públicas observadas nesse trabalho, pelo menos no nível considerável aceitável, conforme metodologia construída e aprovada pela Olacefs.
Proposta de Encaminhamento.
160.	Ante o exposto, submetem-se os autos à consideração superior, com as seguintes propostas:
a)	Dar conhecimento do Relatório de Avaliação da Governança das Políticas Nacionais de Fronteiras dos países da América Latina e do Caribe à Casa Civil da Presidência da República, ao Gabinete de Segurança Institucional da Presidência da República e ao Ministério do Desenvolvimento Regional, bem como ao Comitê Interministerial de Governança, para, a partir das recomendações já dirigidas aos órgãos competentes, por intermédio dos Acórdãos 2252/2015 e 1995/2016, ambos do Plenário do TCU, adotarem as medidas cabíveis para o aprimoramento das ações governamentais ligadas ao tema; e
b)	Recomendar à Secretaria Geral de Controle Externo – Segecex que avalie a oportunidade e conveniência de incluir em seu plano de controle externo auditoria coordenada com as demais Entidades de Fiscalização Superior dos países da América Latina e do Caribe, para promover, no âmbito da OLACEFS, ao final do período de dois anos, a reavaliação dos índices de governança das respectivas políticas nacionais de fronteira.”

não há.

Não atuou.

AUDITORIA COORDENADA. 13 ENTIDADES FISCALIZADORAS SUPERIORES DA OLACEFS. AVALIAÇÃO DE GOVERNANÇA DE POLÍTICAS PÚBLICAS NA FAIXA DE FRONTEIRA. ANÁLISE SISTÊMICA DAS OPORTUNIDADES DE MELHORIA. QUADRO COMPARATIVO DA SITUAÇÃO ENTRE OS PAÍSES. RECOMENDAÇÕES JÁ FORMULADAS AOS ÓRGÃOS COMPETENTES PELOS ACÓRDÃOS 2.252/2015 E 1.995/2016 - TCU - PLENÁRIO. CIÊNCIA.

RELATÓRIO DE AUDITORIA (RA)

Secretaria de Controle Externo no Estado do Mato Grosso do Sul (SecMS).

Trata-se de auditoria coordenada realizada por 13 Entidades Fiscalizadoras Superiores da Organização Latino-Americana e do Caribe de Entidades Fiscalizadoras Superiores  (Olacefs) , Argentina, Bolívia, Brasil, Chile, Colômbia, Costa Rica, El Salvador, Equador, Honduras, México, Paraguai, Peru e República Dominicana, sob a coordenação deste Tribunal, que tem por objetivo avaliar o nível de implementação de boas práticas de governança nas políticas públicas de segurança e de desenvolvimento dirigidas às fronteiras, como parte de uma estratégia de médio prazo para o aprimoramento dos elementos estruturais que condicionem as gestões político-administrativas exercidas  nessas regiões.
2.	Inegável a relevância do tema. As zonas de fronteira são áreas que demandam especial atenção por parte dos países da América Latina e do Caribe, tanto pelas distâncias em relação aos seus centros de governos, como pelas diferenças legais, jurisdicionais e socioeconômicas entre países vizinhos, o que potencializa a rentabilidade de atividades ilícitas, incrementa o grau de violência e eleva o poder de agentes do tráfico de drogas, armas e pessoas. Esses fatores se agravam diante do subdesenvolvimento típico dessas regiões e das vulnerabilidades decorrentes de políticas públicas desarticuladas e não específicas para esses territórios. 
3.	A adoção das melhores práticas de governança para as políticas públicas nas regiões de fronteira desses países é fundamental para a evolução das gestões governamentais e para a redução dos índices de violência, contrabando e subdesenvolvimento. A complexidade e dimensão da matéria exigem a mobilização dos governos do Brasil e dos demais países avaliados, com o propósito de cooperarem na formulação de políticas nacionais de fronteira que sejam institucionalizadas, executadas e avaliadas, em sintonia com as melhores práticas internacionais, para o alcance dos resultados esperados.
4.	Com esta auditoria coordenada, espera-se subsidiar os países latino-americanos e caribenhos a criarem uma agenda de intervenção que permita superar a visão dessas regiões fronteiriças como “espaços-problemas”, em favor de uma concepção que as percebam como locais de oportunidades de desenvolvimento, em ambiente de integração. A adoção das melhores práticas de governança para as políticas aplicadas às fronteiras poderá propiciar o meio desejável à boa gestão político-administrativa e aos investimentos para a geração de emprego e renda, com a preservação do meio ambiente e a redução dos indicadores negativos na área de segurança pública.
5.	O presente trabalho foi antecedido por um Levantamento de Auditoria, no âmbito da EFSUL, iniciado em maio/2017, com a participação das EFS da Argentina, Bolívia, Chile, Equador e Paraguai, oportunidade na qual o TCU elaborou e ofertou um curso de nivelamento à distância, cujo conteúdo abrangia as matérias denominadas Fronteiras, Auditoria Operacional e Governança.
6.	Em setembro/2017, dava-se início a um novo curso, desta feita para, além do Brasil, mais outros treze países integrantes da OLACEFS, para preparação da auditoria coordenada definida pelos membros daquele Entidade, com plano de ação programado para os próximos anos, iniciando-se pela avaliação da governança das políticas nacionais aplicadas às zonas fronteiriças.
7.	Após encontro com as EFS participantes, realizados no Chile, em novembro/2017, a equipe coordenadora elaborou, a partir de matriz de levantamento definida, os formulários de coleta de informações sobre os temas de imigração, trânsito de bens e mercadorias, recursos naturais, segurança e desenvolvimento socioeconômico das regiões fronteiriças de cada um dos países participantes, a fim de que obtivessem os dados oficiais junto aos órgãos responsáveis, portais disponíveis e por entrevistas com os agentes governamentais respectivos, para posterior envio, juntamente com as planilhas de matrizes de riscos observados por cada EFS, para consolidação.
8.	Desse modo, foi delimitado o objeto a ser analisado, ficando restrito ao espaço territorial formado pelos municípios (área urbana e rural) que tangenciam os países vizinhos ao longo da linha divisória, dentro do qual foi examinado conjunto de ações governamentais que compõem a política nacional direcionada àquela região, sustentada pelos eixos segurança e desenvolvimento, com seus respectivos macroprocessos, em um ambiente de integração entre as nações.
9.	Com base nessas diretrizes, foram formuladas as seguintes questões de auditoria, construídas com base nos riscos consolidados, os quais sugeriam a utilização de quatro componentes de governança a serem avaliados (institucionalização, coordenação, planejamento e monitoramento) , com a aplicação do Referencial para Avaliação de Governança em Políticas Públicas do TCU:
Q1. 	Em que medida a política que orienta a atuação governamental no macroprocesso em referência de seu país está formal e adequadamente institucionalizada?
Q2.	Em que medida os atores envolvidos no macroprocesso em referência de seu país atuam de maneira coordenada?
Q3.	Em que medida as ações governamentais no macroprocesso em referência de seu país são orientadas por uma lógica de intervenção e por planos estratégicos e operacionais?
Q4.	Em que medida o sistema de monitoramento e avaliação das ações governamentais no macroprocesso em referência de seu país está adequadamente estruturado?
10.	Essas questões deram origem à matriz de planejamento padrão, por componentes de governança. Em seguida, foi produzido questionário com perguntas para cada macroprocesso, a partir das questões de auditoria citadas, as quais foram separadas por componentes, sendo que as questões 1, 2 e 4 foram desdobradas, cada uma, em outras cinco subquestões, ao passo que a questão Q3 foi subdividida em mais doze subquestões.
11.	As respostas aos questionários foram escalonadas na graduação de 1 a 5, sendo 1 “discordo totalmente” e 5 “concordo totalmente”. A pontuação equivalente corresponde aos seguintes valores: 1 (0%) , 2 (25%) , 3 (50%) , 4 (75%) e 5 (100%) . Com base nos elementos de investigação estipulados, cada macroprocesso dos dois eixos que sustentam a política nacional de fronteira (segurança e desenvolvimento) seria submetido à avaliação dos quatro aspectos de governança já referidos, por intermédio de questionário, com determinações de pesos às questões, cujas respostas seriam tabuladas conforme o Método de Análise Hierárquica (Analytic Hierarchy Process – AHP) , para o cálculo do Índice de Governança de Políticas Nacionais de Fronteira – iGPNFron, que visa a demonstrar a capacidade que os governos nacionais possuem para planejar, implementar e avaliar suas respectivas políticas.	
II – HISTÓRICO DAS FISCALIZAÇÕES REALIZADAS EM GOVERNANÇA DE FRONTEIRAS 
12.	Inicialmente, cabe destacar que este Tribunal tem acompanhado a matéria afeta à governança de fronteiras desde 2015. Foram realizados três trabalhos apreciados por este Plenário:
Acórdão 2.252/2015: avaliação dos aspectos de governança do conjunto de políticas públicas para o fortalecimento da faixa de fronteira em relação aos componentes de governança: “Institucionalização”, “Planos e Objetivos”, “Participação”, “Capacidade Organizacional e Recursos” e “Coordenação e Coerência”;
Acórdão 1.995/2016: avaliação dos aspectos de governança do conjunto de políticas públicas para o fortalecimento da faixa de fronteira em relação aos componentes de governança: “Monitoramento e avaliação”, “Gestão de Risco e Controle Interno” e “Accountability”; 
Acórdão 1.967/2017: avaliação da governança da política brasileira de imigração e aferição da qualidade do planejamento e das ações implementadas no sentido de direcionar o fluxo imigratório e potencializar benefícios ou reduzir riscos advindos da chegada de imigrantes ao Brasil.
13.           Em todos esses trabalhos, foram expedidas determinações e recomendações aos órgãos e entidades competentes para o aprimoramento da política pública a fim de obter melhores condições de segurança pública e de desenvolvimento socioeconômico em suas regiões de fronteira.
14.	Havia, entretanto, uma importante lacuna a ser suprida no trato da matéria: o intercâmbio com outras entidades fiscalizadoras superiores de países que fazem fronteira com o Brasil, afinal, os resultados pretendidos seriam amplamente potencializados se as ações de segurança e desenvolvimento fossem empreendidas pelos dois lados. E os frutos colhidos nesta primeira avaliação foram extremamente importantes em relação a um diagnóstico da situação, sempre respeitando a autonomia de cada Nação no controle do fluxo de pessoas e mercadorias em seu respectivo território. 
15.	A partir das análises sistêmicas efetuadas, retratadas no relatório precedente, percebe-se que as fragilidades são comuns na maior parte dos países avaliados: ausência de formalização de políticas nacionais de fronteiras em quase todos os países; deficiência das necessárias determinações de estado para as prioridades de desenvolvimento e de segurança na região; inexistência de definição clara de planos, metas e objetivos, especialmente quanto à atuação conjunta entre as diferentes organizações públicas envolvidas; e insuficiência de indicadores de desempenho e de monitoramento das ações governamentais.
III – LINHAS GERAIS DA AUDITORIA COORDENADA NAS POLÍTICAS DE FRONTEIRAS 
16.	Governança de políticas públicas pode ser definida como a capacidade dos governos de formular, implementar e avaliar as políticas sob suas responsabilidades, propiciando um melhor ambiente de gestão aos responsáveis por políticas públicas e foi avaliada conforme os componentes dispostos no Referencial de Governança de Políticas Públicas do TCU, quais sejam “Institucionalização”, “Planejamento”, “Coordenação” e “Monitoramento”, conforme metodologia acordada entre as EFS dos países participantes.
17.	Em função desses componentes, a auditoria coordenada definiu questões específicas que viabilizassem a avaliação do estágio em que se encontrava cada um dos países, assim como Índices de Governança Nacional de Fronteira – iGPNFron sob a perspectiva de segurança e de desenvolvimento.
18.	O trabalho também definiu que cada EFS dos países participantes promoverá os encaminhamentos necessários à aprovação pelas autoridades competentes, baseados nos diagnósticos locais sobre a governança das políticas nacionais de fronteira, de modo a eliminar as causas dos problemas encontrados, mitigar os efeitos apontados e incorporar as boas práticas relatadas. Posteriormente, após as referidas aprovações, será produzido relatório consolidado no âmbito da OLACEFS (Organização Latino-Americana e do Caribe de Entidades Fiscalizadoras Superiores) com vistas a propiciar uma visão global sobre o tema.
19.	É importante destacar que os nomes dos países nos gráficos apresentados no relatório precedente estão omitidos na exposição de resultados, em razão de acordo realizado quando da reunião de representantes das Entidades Fiscalizadoras Superiores – EFS, reduzida a termo em ata assinada.
20.	No caso específico do Brasil, considerando que a política nacional de fronteira já havia sido apreciada por este Tribunal, por meio dos Acórdão 2252/2016-TCU-Plenário, nos quais foram formuladas as devidas recomendações aos órgãos responsáveis, a proposta de encaminhamento será dar conhecimento do presente trabalho aos Ministérios responsáveis pela condução das ações pertinentes, sem prejuízo de que se reapreciem, ao final do período de dois anos, em conjunto com as demais Entidades de Fiscalização Superior dos países da América Latina e do Caribe, no âmbito da OLACEFS, os índices de governança das respectivas políticas nacionais de fronteira. 
21.	Com a realização deste primeiro trabalho transnacional, espera-se que a implementação das melhores práticas de governança nas políticas públicas das regiões de fronteira do Brasil e dos demais países da América Latina e do Caribe crie um ambiente propício para o aprimoramento da qualidade das intervenções governamentais, de modo a dotar essas regiões de boas condições de segurança e de desenvolvimento, favorecendo investimentos e geração de emprego e renda nas cidades fronteiriças, com a preservação do meio ambiente e a diminuição da violência, em especial aquela resultante do contrabando e do tráfico de armas, drogas e pessoas. 
IV – DA ANÁLISE DOS COMPONENTES
22.	O componente “Institucionalização” das políticas públicas aplicadas a fronteiras foi dividido em dois eixos: segurança e desenvolvimento, que por sua vez, foram desdobrados em quatro macroprocessos cada. Buscou-se responder à seguinte questão: em que medida a política pública que orienta a atuação governamental no macroprocesso está formal e adequadamente institucionalizada?
23.	Para a avaliação dos índices e composição de nota, o aludido componente foi dividido em cinco perguntas:
A atuação governamental conjunta é formalmente definida em norma?
Os papéis e responsabilidades das partes interessadas estão claramente definidos? 
Os processos decisórios da atuação conjunta estão definidos?
As diretrizes e os objetivos políticos da atuação governamental estão definidos?
Há previsão de formas de monitoramento da atuação conjunta?
24.	O trabalho identificou que, apesar de ser uniforme o entendimento geral de que as zonas fronteiriças são territórios que merecem tratamento diferenciado, praticamente todos os países auditados carecem de políticas nacionais específicas para suas fronteiras, formal e adequadamente instituídas, com a competência e legitimidade de seus poderes legislativos, para orientarem as ações que dependam da atuação coordenada das diversas agências encarregadas de promoverem o desenvolvimento socioeconômico, a segurança e a integração daquelas regiões. Vale ressaltar que tal fato não impede que o governo atue, nem impossibilita que resultados sejam alcançados, ainda que de maneira não tão sistematizada.
25.	Entretanto, a ausência dessa institucionalização concorre para que várias fragilidades prevaleçam, como instabilidade de objetivos e estratégias, imprevisibilidade de recursos, indefinição de competências, baixo grau de coerência entre programas e atores públicos (gerando lacunas, sobreposições e outras ineficiências na atuação estatal) , ausência de instrumentos formais para coordenação e inexistência de sistemas dedicados para monitoramento e avaliação, accountability de desempenho, gestão de riscos e, ainda, contribui para a estagnação da legitimidade da política pública.
26.	O resultado do índice de governança aplicado ao componente de institucionalização dos países demonstra que o Brasil possui nível de governança aceitável em relação ao quesito e, ainda, acima da média dos países participantes. Apesar disso, existem diversas oportunidades de melhoria.
27.	O eixo de segurança apresentou os melhores resultados, o que permite concluir que os governos tendem a dar maior prioridade aos aspectos de segurança, com processos mais bem definidos e, assim, melhores níveis de institucionalização. Com base nas análises empreendidas, é possível concluir que, apesar de terem sido observadas boas práticas quanto ao componente de institucionalização, assim como na área de segurança, ainda há diversas oportunidades de melhoria, das quais destaca-se o estabelecimento de uma política pública própria para a fronteira.
28.	Frente a essa situação, como medida essencial para que os países da região possam convergir suas ações para a mesma direção, objetivando a mudança da realidade que muito tem prejudicado a imagem e o próprio desenvolvimento das nações latino-americanas, seria recomendável a união de esforços locais para que todos os Chefes de Estados possam, juntos, romper barreiras e pactuarem no sentido de, guardadas suas particularidades, aprovarem as respectivas políticas nacionais de fronteiras.
29.	No tocante ao componente “Planejamento”, constatou-se a insuficiência de planos capazes de orientarem plenamente as ações dos diversos órgãos que atuam na região, com o estabelecimento de visão de futuro sobre os propósitos nacionais para aquele território, os objetivos, indicadores e metas determinados, em níveis estratégicos, intermediários e operacional, as prioridades definidas e as etapas previstas, assim como os meios de controle a serem utilizados. Para a avaliação desse item, destaco algumas questões formuladas:
Os problemas a serem tratados pelo macroprocesso foram identificados de forma precisa? 
Os resultados projetados pela ação governamental conjunta são suficientes para atacar as causas dos problemas do macroprocesso?
Há previsão de fontes de recursos específicos para a atuação governamental conjunta no macroprocesso?
Os objetivos estratégicos da atuação governamental individual e conjunta estão definidos?
Os indicadores de desempenho da atuação governamental individual e conjunta estão definidos?
Há cronogramas que detalhem os marcos e prazos para a execução das etapas de atuação governamental individual e conjunta no macroprocesso?
30.	Apenas dois dos doze países avaliados já possuem um nível aceitável de aderência às boas práticas de governança para esse mecanismo. O Brasil apresentou índice de governança inicial em planejamento. Uma das principais causas está relacionada à compartimentação dos planejamentos, feitos de maneira individual (por órgão) .
31.	Este fator tem potencial de prejudicar o encadeamento e a consistência dos elementos da lógica de intervenção, uma vez que esta deve ser desenhada considerando a intervenção governamental como um todo, composta por diversos atores e com um objetivo comum a todos.
32.	Quanto ao componente “Coordenação”, foram avaliadas as seguintes questões:
Há instâncias de articulação para alinhamento das ações dos atores envolvidos?
Há modelo de atuação conjunta? 
Há designação do líder que deve coordenar o esforço colaborativo?
Há compartilhamento de recursos (financeiros, humanos, material, sistemas, infraestrutura etc.) entre os atores envolvidos?
Há canais de comunicação voltados para a atuação conjunta?
33.	As respostas demonstram que existem muitos entraves a serem vencidos no sentido de reforçar os mecanismos de coordenação, de forma a criar condições para a atuação conjunta e sinérgica e evitar superposições ou esforços mutuamente contraproducentes. 
34.	Cinco dos doze países avaliados possuem um nível aceitável de aderência às boas práticas de governança para esse mecanismo. Os países que possuem níveis de governança abaixo do aceitável nesse mecanismo tendem a ter mais dificuldades na gestão dos processos de trabalho de suas políticas públicas na área de fronteira, uma vez que a fragmentação da missão e a sobreposição de programas podem tornar-se realidade generalizada no âmbito governamental, comprometendo a coordenação dos programas transversais nos eixos de desenvolvimento e de segurança. 
35.	Existem diversos fatores que podem impactar nesse componente: as disputas partidárias pelo controle de ministérios, órgãos e entidades, que se somam aos respectivos interesses, muitas vezes antagônicos; a competição orçamentária; a busca das metas individuais pelas organizações, não raras vezes conflitantes com as necessidades ou objetivos das demais parceiras; os conflitos de competências, jurisdições e atribuições; as dificuldades de ajustamento mútuo, diante das configurações de estruturas estabelecidas em todos os níveis; as fricções de cargos e carreiras; e até mesmo as barreiras de ordem interpessoal.
36.	As causas para esse cenário podem ser encontradas na ausência de estabelecimento claro de um líder coordenador do esforço colaborativo, bem como na falta de tratativa dos órgãos envolvidos na atuação conjunta de que se trata de uma política pública, que demanda atuação coordenada e multidisciplinar. Em geral, foi possível observar que a atuação ocorre de maneira segregada, com cada órgão voltado à coordenação interna, em vez de coordenar-se com outros órgãos atuantes na política.
37.	O último componente, “Monitoramento”, é o mais deficiente em praticamente todas as avaliações efetuadas, tendo sido constatado, em regra, que o modelo de monitoramento e avaliação aplicado na fronteira pelos agentes executores da política pública não fornece dados com a suficiência, correlação e interconexão requeridas para subsidiar o gerenciamento das ações integradas colocadas em prática, de forma a evidenciar, com a devida transparência, os sucessos e falhas ocorridos, requisitos imprescindíveis às tomadas de decisões que guiarão os rumos da política.
38.	Para a avaliação dos índices e composição de nota do componente “monitoramento”, foram formuladas as seguintes perguntas:
Há processos de trabalho definidos para monitorar e avaliar a atuação governamental individual e conjunta no macroprocesso?
Há utilização de indicadores no monitoramento e avaliação da atuação governamental individual e conjunta no macroprocesso?
Há comunicação regular sobre o progresso dos indicadores individuais e conjuntos às principais partes interessadas no macroprocesso?
Os resultados do monitoramento da atuação governamental individual e conjunta no macroprocesso são disponibilizados na forma de dados abertos?
Os resultados das avaliações da atuação governamental individual e conjunta são utilizados para promoção de aperfeiçoamentos do macroprocesso?
39.	Apenas um dos países avaliados possui nível aceitável de aderência às boas práticas de governança para esse mecanismo. Os países com níveis de governança deficientes tendem a ter mais dificuldades na gestão dos processos de trabalho de suas políticas públicas na área de fronteira, uma vez que não possuem uma rotina para acompanhar suas ações, para aferir seus resultados e para utilizá-los na promoção do aperfeiçoamento da ação governamental.
V –DO ÍNDICE DE GOVERNANÇA DE POLÍTICAS NACIONAIS DE FRONTEIRA (IGPNFRON) 
40.	O iGPNFron foi estruturado com o objetivo de ilustrar os níveis de adesão a boas práticas internacionais de governança ligadas a institucionalização, planejamento, coordenação e monitoramento nos eixos de segurança e de desenvolvimento, que sustentam a política nacional de fronteira de cada país avaliado.
41.	A estruturação desse índice assume o pressuposto de que as ações governamentais na fronteira são interdependentes nessas duas dimensões, devendo apresentar condições de governança no mesmo nível para que possam ter ambientes para gestão igualmente eficientes, haja vista que o mau desempenho nos processos de trabalho de um desses eixos influencia fortemente o desempenho dos processos de trabalho do outro.
42.	Conforme acordado entre os países participantes da auditoria coordenada, o eixo segurança é composto por processos de trabalho voltados para as atividades governamentais relacionadas ao controle de entrada e saída de bens e de pessoas, além da vigilância e da repressão a delitos transfronteiriços. Por sua vez, o eixo desenvolvimento é calculado com base em processos de trabalho voltados para as atividades de investimentos públicos em infraestrutura, gestão de benefícios tributários, financiamento ao desenvolvimento e à conservação e exploração sustentável do meio ambiente na região de fronteira.
.
43.	Para esse índice, conforme a figura 3 do relatório precedente, foi identificado que apenas três países, dos doze avaliados na América Latina e no Caribe, possuem um nível adequado de desempenho. Os demais, como consequência, tendem a apresentar maiores dificuldades na implementação e na gestão de políticas públicas nacionais que visem obter as melhores condições de segurança pública e de desenvolvimento socioeconômico em suas regiões de fronteira. 
44.	O melhor desempenho do iGPNFron aplicado ao eixo segurança em relação ao eixo desenvolvimento em quase todos os países avaliados revelou que o principal foco da governança das políticas de fronteira na América Latina e no Caribe está direcionado à repressão de delitos nas cidades de fronteira, dentro dos processos de trabalho estudados. Do outro lado, existe um foco menor na governança dos processos de trabalho destinados a gerar emprego e renda, cujo desempenho produz reflexos também na área de segurança desses países, uma vez que a oferta adequada de emprego reduz a probabilidade da população carente se aproximar das atividades criminosas. 
45.	Os índices inadequados de governança no eixo segurança são especialmente danosos em países de maior extensão territorial, a exemplo do Brasil e México, os quais possuem algumas das cidades mais violentas do Mundo em suas fronteiras, regiões bastante afastadas dos centros de governo, como Tijuana, no México, ou Ponta Porã, no Brasil, a título de exemplo. Exemplos dos níveis de violência e de atividades ilícitas, como a ocorrência de chacinas de membros de organizações criminosas e de assassinatos de chefes do tráfico de drogas em cidades fronteiriças ou, por reflexo de atividades criminosas na fronteira, em cidades mais centrais, com o uso de armamento de uso exclusivo das forças armadas, não são raros na América Latina.
46.	Outro ponto preocupante destacado pela equipe de auditoria é a sobrecarga dos sistemas policial, prisional e judicial das regiões fronteiriças, decorrente da prisão de delinquentes de outras localidades, que acabam sendo detidos em atividades de contrabando e de tráfico de armas, drogas e pessoas, além da migração de organizações criminosas para o outro lado da fronteira entre países vizinhos, com a internacionalização de criminosos e do crime organizado local.
47.	Em relação às boas práticas de governança de políticas de segurança, os resultados demonstram que apenas quatro países avaliados empregam em nível suficiente para proporcionar um bom ambiente de gestão para as organizações envolvidas nos principais processos de trabalho típicos das intervenções governamentais, na dimensão de segurança, para as regiões de fronteiras. Em seus desdobramentos, as conclusões afetas ao tema são as seguintes:
nos processos de controle do fluxo de bens e mercadorias em região de fronteira, nove países, inclusive o Brasil, dos doze avaliados, não contam com boas práticas de governança suficientes para alcançarem o nível mínimo aceitável (figura 12 do relatório precedente) ;
nos processos de controle de fluxo de pessoas, oito países, inclusive o Brasil, dos dozes avaliados, não adotam boas práticas de governança em nível adequado (figura 13 do relatório precedente) ;
metade dos países avaliados, inclusive o Brasil, não adota boas práticas de governança em nível adequado para a vigilância de suas áreas de fronteira (figura 14 do relatório precedente) ;
seis dos países avaliados, inclusive o Brasil, possuem níveis de adoção de boas práticas de governança abaixo do aceitável para o processo de trabalho de prevenção e repressão de delitos transfronteiriços (figura 15 do relatório precedente) ;
48.	A consequência potencial das deficiências na governança das políticas públicas para o eixo segurança das áreas de fronteira acaba sendo altos índices de contrabando e de tráfico de armas, drogas e pessoas, além de um ambiente propício à disseminação de patógenos que podem causar grandes prejuízos à saúde pública e à economia agropecuária da região. Deve ser considerado, também, a relação do tráfico de drogas e do contrabando com a criminalidade, principalmente nas cidades fronteiriças, onde as atividades informais e ilícitas atraem muitas pessoas pela falsa ilusão do trabalho fácil e de grande lucratividade, cujos elevados dados negativos ligados à violência, que prolifera para o restante do território de cada país, refletem nos seus indicadores sociais.
49.	Por sua vez, o grande potencial como zona de integração cultural e econômica entre vizinhos, a exemplo da exploração sustentável dos recursos naturais e das operações de comércio e turismo, é subaproveitado na maior parte das cidades fronteiriças da América Latina e do Caribe. Regiões de grande vocação turística e de exploração sustentável de recursos naturais em áreas fronteiriças de vários países, como a região Amazônica e a região do Pantanal, acabam por constituir vazios demográficos com graves deficiências de infraestrutura e de investimentos, que inviabilizam a geração local de riqueza. 
50.	A equipe de fiscalização identificou que onze países, inclusive o Brasil, dos doze avaliados na América Latina e no Caribe, possuem índices de governança de políticas públicas nas fronteiras para o eixo desenvolvimento em níveis deficientes (figura 20 do relatório precedente) . Esse quadro se inicia pela insuficiência de utilização de boas práticas internacionais de governança, sob os aspectos de institucionalização, coordenação, planejamento e monitoramento, nos processos de trabalho que se ocupam dos investimentos em infraestrutura, dos benefícios tributários, do financiamento ao desenvolvimento e da exploração sustentável do meio ambiente. Em seus desdobramentos, as conclusões são as seguintes:
apenas um país avaliado emprega boas práticas de governança de políticas de desenvolvimento em nível suficiente para proporcionar um bom ambiente de gestão para as organizações envolvidas nos principais processos de trabalho típicos das intervenções governamentais, na dimensão de desenvolvimento, para as regiões de fronteiras (figura 21 do relatório precedente) ; 
em relação aos processos de gestão de benefícios tributários, à exceção de um único país avaliado, os demais carecem de boas práticas de governança para alcançarem o nível adequado, com quatro casos enquadrados na categoria “insuficiente”, sendo que um deles reconhece não haver qualquer política para esse campo de atuação (figura 22 do relatório precedente) ;
no processo de financiamento ao desenvolvimento da região de fronteira, existem nove países, incluindo o Brasil, que ainda necessitam se adequar às boas práticas de governança para atingirem níveis adequados, com vistas a agilizar a gestão dos departamentos governamentais a obterem melhor desempenho e o sucesso almejado (figura 23 do relatório precedente) ;
no processo de trabalho de exploração e preservação do meio ambiente fronteiriço, há dez países avaliados, inclusive o Brasil, com índices de governança abaixo do parâmetro adequado, ou seja, ainda desprovidos das melhores técnicas de governança para influenciar a gestão dos órgãos responsáveis pela fiscalização ambiental na região (figura 24 do relatório precedente) 
51.	A propósito, cabe destacar o Relatório do Programa das Nações Unidas para o Desenvolvimento – PNUD, que, já em 2013, trazia a diretriz de que não bastavam medidas de controle da criminalidade para uma redução duradoura da insegurança, sendo necessárias políticas públicas que melhorassem a qualidade de vida da população, com prevenção do crime e da violência por meio de um crescimento econômico inclusivo e de instituições de segurança e de justiça eficazes.
52.	A proposta de incentivo ao crescimento econômico da fronteira demanda atenção do poder público e dos comércios e indústrias presentes, especialmente quanto às ações de responsabilidade socioambiental, tendo em vista que os produtos e serviços considerados devem ser oriundos de um conjunto de ações sustentáveis. Nesse sentido, importante registro foi trazido pela equipe de fiscalização:
133.	O progressivo avanço das áreas de cultivo sobre as florestas e vegetação nativa produz desmatamento, erosão de solos, assoreamento de rios, contaminação de águas por agrotóxicos e uma irrecuperável perda de espécies e de diversidade genética. Atividades industriais ou de mineração, sem controle de efluentes, também degradam os ecossistemas, com destaque para garimpos de ouro, que envenenam as águas com mercúrio.
134.	No caso das zonas de fronteira, quando os governos não estabelecem e cumprem as leis e os tratados para o uso consciente e para a preservação dos recursos naturais que dão suporte à fixação das pessoas no local, e/ou não gerenciam adequadamente a sua exploração, em ações de controle, monitoramento e fiscalização, as consequências podem afetar gravemente a população e a economia dos países fronteiriços.
135.	Níveis de governança inferiores ao considerado aceitável podem representar situação de risco para a ocorrência de desastres ambientais, com repercussões até mesmo diplomáticas, uma vez que é comum a utilização, por exemplo, de um mesmo rio para atividades econômicas em mais de um país.
VI – CONCLUSÃO
53.	Esta primeira auditoria coordenada realizada por esforço conjunto das EFS de Argentina, Bolívia, Brasil, Chile, Colômbia, Costa Rica, El Salvador, Equador, Honduras, México, Paraguai, Peru e República Dominicana, sob coordenação do TCU, para avaliação da governança das políticas públicas de segurança e de desenvolvimento socioeconômico sustentável nas zonas fronteiriças dos países da América Latina e do Caribe, representa um marco de inovação no papel dos órgãos de controle em contribuir com o aprimoramento de suas Nações. 
54.	Em um mundo cada vez mais globalizado, com a real integração das diversas nações em uma velocidade significativa, na comunicação, tecnologia e transportes mais eficientes, passa a ser fundamental que os países fronteiriços busquem aprimorar seus sistemas de segurança e desenvolvimento para que os avanços vivenciados não representem ameaças aos seus patrimônios cultural, espacial, comercial e populacional.
55.	Para tanto, o intercâmbio e a adoção de boas práticas comuns potencializarão os resultados pretendidos na atuação natural dos Estados e permitirão o rápido aprimoramento das deficiências relacionadas neste trabalho.
56.	De fato, no eixo segurança pública em áreas de fronteira, oito dos doze países, inclusive o Brasil, apresentaram índices de governança abaixo do mínimo requerido nos resultados que agregam os quatro macroprocessos considerados, enquanto que, no eixo desenvolvimento socioeconômico em áreas de fronteira, tiveram resultados significativamente inferiores ao do eixo anterior. Esses indicadores deficientes acabam propiciando condições negativas, como altos índices de violência, contrabando, tráfico de drogas, armas e pessoas e subdesenvolvimento crônico, com a maior parte das cidades fronteiriças apresentando poucas opções de emprego e renda para sua população.
57.	A incorporação de boas práticas internacionais de governança para essas políticas públicas viabilizará a correção das falhas identificadas nestas auditorias. É natural que a implementação dessas ações demande tempo relativamente longo, mas é fundamental que os primeiros passos sejam dados imediatamente. Com certeza, a contribuição dada por este trabalho é um relevante subsídio para que o processo integrativo seja iniciado. 
	Ante todo o exposto, voto por que o Tribunal adote o Acórdão que ora submeto a este Plenário.
TCU, Sala das Sessões Ministro Luciano Brandão Alves de Souza, em 18 de setembro de 2019.
Ministro JOÃO AUGUSTO RIBEIRO NARDES 
Relator